ACORDAO-COMPLETO-2371798

ACÓRDÃO 9854/2019 ATA 35/2019 - SEGUNDA CÂMARA

VISTOS, relatados e discutidos estes autos referentes à Tomada de Contas Especial deflagrada pela Companhia de Desenvolvimento dos Vales do São Francisco e do Parnaíba - Codevasf contra os Srs. Daniel de Miranda Henriques Ribeiro Gonçalves e Nilo Barros Cassiano, Diretores-Presidentes da Cooperativa dos Fruticultores do Vale do Canindé - Cofruvale à época dos fatos, em solidariedade com a Cofruvale, ante a não consecução dos objetivos pactuados no Convênio 7.93.05.0085/00 e irregularidades na execução financeira dos Convênios 7.93.05.0154/00, 7.93.06.0137/00, 7.93.06.0166/00 e 7.93.06.0223/00.
ACORDAM os Ministros do Tribunal de Contas da União, reunidos em sessão da 2ª Câmara, ante as razões expostas pelo Relator, em:
9.1. promover a extromissão processual da empresa Planacon Planejamento Assessoria de Projetos Técnicos Ltda. da relação jurídica instaurada por esta Tomada de Contas Especial; 
9.2. com fundamento nos arts. 1º, inciso I, 16, inciso III, alíneas b e c, 19, caput, e 23, inciso III, da Lei 8.443/1992, julgar irregulares as contas dos Srs. Daniel de Miranda Henriques Ribeiro Gonçalves e Nilo Barros Cassiano, da Cooperativa dos Fruticultores do Vale do Canindé - Cofruvale e da Construtora Realiza Ltda., condenando-os solidariamente ao pagamentos das quantias na forma abaixo especificada, com a fixação do prazo de quinze dias, a contar das notificações, para que comprovem, perante o Tribunal (art. 214, inciso III, alínea a, do Regimento Interno/TCU) , o recolhimento das dívidas à Companhia de Desenvolvimento dos Vales do São Francisco e do Parnaíba, atualizadas monetariamente e acrescida dos juros de mora, calculados a partir das correspondentes datas, até a data do efetivo recolhimento, na forma prevista na legislação em vigor, abatendo-se, na execução, os valores a crédito indicados, nos termos do verbete da Súmula/TCU 128:
9.2.1. Sr. Nilo Barros Cassiano e Cofruvale:
	Valor Histórico (R$) 
	Data base
	Tipo 

	4.765,81
	10/12/2007
	Débito

	374,26
	10/12/2007
	Débito

	125,91
	20/12/2007
	Débito

	145,20
	18/02/2008
	Débito

	1.227,60
	18/02/2008
	Débito

	2.386,93
	05/06/2008
	Débito

	645,27
	05/06/2008
	Débito

	13.523,78
	21/06/2008
	Débito

	650,97
	21/06/2008
	Débito

	13.000,00
	25/09/2008
	Débito

	8.600,00
	03/11/2008
	Débito

	21.500,00
	27/9/2013
	Crédito

	100,00
	11/7/2014
	Crédito

9.2.2. Sr. Daniel de Miranda Henriques Ribeiro Gonçalves e Cofruvale:
	Valor Histórico (R$) 
	Data base
	Tipo 

	90,37
	28/06/2006
	Débito

	196,02
	28/06/2006
	Débito

	696,95
	03/08/2006
	Débito

	321,35
	03/08/2006
	Débito

	201,01
	15/09/2006
	Débito

	102,73
	15/09/2006
	Débito

	35,18
	08/03/2007
	Débito

	1.147,47
	20/12/2007
	Débito

	183,72
	10/12/2007
	Débito

9.2.3. Srs. Daniel de Miranda Henriques Ribeiro Gonçalves e Nilo Barros Cassiano e Construtora Realiza Ltda.:
	Valor Histórico (R$) 
	Data base
	Tipo 

	47.204,30
	1º/2/2007
	Débito

9.2.4. Cofruvale:
	Valor Histórico (R$) 
	Data base
	Tipo 

	5.219,83
	12/12/2008
	Débito

	956,33
	12/12/2008
	Débito

9.3. aplicar individualmente ao Sr. Nilo Barros Cassiano e à Cofruvale a multa prevista no art. 57 da Lei 8.443/1992, nos valores de R$ 4.000,00 (quatro mil reais) e R$ 5.000,00 (cinco mil reais) , respectivamente, fixando-lhes o prazo de 15 (quinze) dias, a contar do recebimento das notificações, para que comprovem, perante o Tribunal, o recolhimento das dívidas ao Tesouro Nacional (art. 214, inciso III, alínea a, do Regimento Interno/TCU) , atualizadas monetariamente desde a data deste Acórdão até a data do efetivo recolhimento, se forem pagas após o vencimento, na forma da legislação em vigor;
9.4. autorizar, caso requerido, com base no art. 26 da Lei 8.443/1992, o parcelamento das dívidas constantes nos subitens 9.2 e 9.3 deste Acórdão em até 36 (trinta e seis) parcelas mensais e sucessivas, sobre as quais incidirão os correspondentes acréscimos legais (débito: atualização monetária e juros de mora; multa: atualização monetária) , esclarecendo aos responsáveis que a falta de pagamento de qualquer parcela importará no vencimento antecipado do saldo devedor, sem prejuízo das demais medidas legais;
9.5. autorizar, desde logo, a cobrança judicial das dívidas, sob fundamento do art. 28, inciso II, da Lei 8.443/1992, caso não atendidas as notificações;
9.6. enviar cópia deste Acórdão à Procuradoria da República no estado do Piauí, nos termos do art. 16, § 3º, da Lei 8.443/1992 c/c art. 209, § 7º, do Regimento Interno do TCU, à Codevasf e ao Ministério do Desenvolvimento Regional.

Tomada de Contas Especial deflagrada ante a não consecução dos objetivos pactuados no Convênio 7.93.05.0085/00 e irregularidades na execução financeira dos Convênios 7.93.05.0154/00, 7.93.06.0137/00, 7.93.06.0166/00 e 7.93.06.0223/00.

Segunda Câmara

Companhia de Desenvolvimento dos Vales do São Francisco e do Parnaíba - Codevasf.

3. Responsáveis: Cofruvale - Cooperativa dos Fruticultores do Vale do Canindé (02.352.055/0001-96); Construtora Realiza Ltda. (12.062.576/0001-62); Daniel de Miranda Henriques Ribeiro Gonçalves (XXX.620.056-XX); Nilo Barros Cassiano (XXX.340.963-XX); e Planacon Planejamento Assessoria de Projetos Tecnicos Ltda. (06.164.260/0001-89).

13.1. Ministros presentes: Aroldo Cedraz (na Presidência) e Raimundo Carreiro.
13.2. Ministros-Substitutos convocados: Augusto Sherman Cavalcanti e Marcos Bemquerer Costa (Relator).

ACORDAO-COMPLETO-2459186

Acórdão 3004/2021 - Segunda Câmara

MARCOS BEMQUERER

Cuidam os autos da Tomada de Contas Especial instaurada pela Companhia de Desenvolvimento dos Vales do São Francisco e do Parnaíba - Codevasf contra os Srs. Daniel de Miranda Henriques Ribeiro Gonçalves e Nilo Barros Cassiano, Diretores-Presidentes da Cooperativa dos Fruticultores do Vale do Canindé - Cofruvale à época dos fatos, em solidariedade com a Cofruvale, ante a não consecução dos objetivos pactuados no Convênio 7.93.05.0085/00 e irregularidades na execução financeira dos Convênios 7.93.05.0154/00, 7.93.06.0137/00, 7.93.06.0166/00 e 7.93.06.0223/00.
2.	Os referidos ajustes foram firmados entre a Codevasf e a Cofruvale, conforme os dados que se seguem:
	Convênio
	Objeto
	Vigência
	Valor do convênio / Contrapartida (R$) 
	Referência - (Peça 1, p.) 

	7.93.05.0085/00 (Siafi 540.667) 
	Implantação de rede de abastecimento d'água, com 14.535,09 m de extensão, na sede do município de Capitão Gervásio de Oliveira/PI
	28/12/2005 a 12/12/2008
	587.233,77 / 17.617,01
	60-110

	7.93.05.0154/00 (Siafi 548.795) 
	Recuperação de uma ponte mista sobre o rio Tranqueira e do trecho da estrada de acesso à referida ponte no município de Oeiras/PI 
	30/12/2005 a 20/12/2007
	439.999,94
	114-182

	7.93.06.0137/00 (Siafi 578.006) 
	Construção da 1ª etapa da Barragem Caraíbas, no município de Massapê/PI
	13/12/2006 a 5/6/2008
	467.578,91
	186-243

	7.93.06.0166/00 (Siafi 577.179) 
	Implantação de sistema de abastecimento d'água na zona rural do Município de Oeiras/PI 
	15/12/2006 a 10/12/2007
	92.500,00
	247-339

	7.93.06.0223/00 (Siafi 579.607) 
	Execução de serviços de desassoreamento e recuperação de 33 (trinta e três) barreiras em municípios do estado do Piauí.
	29/12/2006 a 21/6/2008
	356.327,40
	343-389

3.	A Secretaria Federal de Controle Interno certificou a irregularidade das contas dos Srs. Daniel de Miranda Henriques Ribeiro Gonçalves e Nilo Barros Cassiano e da Cofruvale (peça 5, p. 443) e a autoridade ministerial atestou haver tomado conhecimento dessa conclusão (peça 5, p. 447) .
4.                Nesta Corte de Contas, a então Secex/PI (atualmente transformada na Secretaria do TCU no Estado do Piauí - SEC/PI, com base na Res./TCU 305/2018 c/c Port./TCU 2/2019) apresentou histórico, resumo do iter processual e empreendeu o exame técnico da matéria por meio da instrução inserta à peça 46, que reproduzo em parte e com ajustes de forma:
"HISTÓRICO
2. Os recursos federais foram repassados mediante ordens bancárias em número diverso de parcelas a depender do convênio, conforme tabela abaixo:
	Nº ordem bancária
	Valor (R$) 
	Data da emissão da OB
	Data de crédito na conta específica
	Referência (fonte) 

	7.93.05.0085/00 (Siafi 540.667) 

	2006OB900598
	481.416,14
	19/5/2006
	23/5/2006
	Peça 2, p. 120; Peça 5, p. 361

	2007OB901667
	88.200,62
	27/12/2007
	2/1/2008
	Peça 2, p. 140; Peça 5, p. 361

	7.93.05.0154/00 (Siafi 548.795) 

	2006OB900422
	372.252,38
	11/4/2006
	13/4/2006
	Peça 3, p. 8; Peça 5, p. 361

	2006OB900423
	33.878,78
	11/4/2006
	13/4/2006
	
	2006OB900879
	33.878,78
	4/7/2006
	6/7/2006
	
	7.93.06.0137/00 (Siafi 578.006) 

	2007OB901014
	467.578,91
	9/8/2007
	9/8/2007*
	Peça 5, p. 361

	7.93.06.0166/00 (Siafi 577.179) 

	2006OB902051
	92.500,00
	22/12/2006
	27/12/2006
	Peça 4, p. 196; Peça 5, p. 361

	7.93.06.0223/00 (Siafi 579.607) 

	2007OB901013
	356.327,40
	9/8/2007
	9/8/2007*
	Peça 5, p. 361

* - Adotou-se a data da ordem bancária devido à ausência de extrato bancário do período do crédito na conta específica.
3. Considerando a complexidade desse processo de tomada de contas, que contempla cinco convênios e cinco responsáveis, pondera-se necessário remeter ao histórico dos itens 4 a 40 da instrução à peça 8, reproduzindo-se abaixo os itens 35 a 40 da mesma instrução. 
'31. Por meio do Ofício 242/2009-7ª SR, de 27/2/2009, a Cooperativa foi notificada sobre pendências na prestação de contas listadas no parecer técnico financeiro supramencionado (peça 5, p. 118-120) . 
32. Contudo, a convenente não atendeu a notificação supra (peça 5, p. 122) . Por isso, o Ofício 242/2009-7ª SR foi reiterado por meio do Ofício 1.037/2009-7ª SR, de 11/8/2009 (peça 5, p. 124-126) .
33. Por meio do Ofício 2.397/2015-7ª SR, de 17/8/2015, o Sr. Nilo Barros e a Cooperativa foram notificados sobre a instauração da Tomada de Contas Especial relativa aos convênios 7.93.05.0085/00, 7.93.05.0154/00, 7.93.06.0137/00, 7.93.06.0166/00 e 7.93.06.0223/00, com os respectivos fatos e débitos (peça 5, p. 144-146) . O AR está acostado à peça 5, p. 148.
34. Por meio do Ofício 2.669/2015-7ª SR, de 25/9/2015, o Sr. Daniel de Miranda foi também notificado sobre a instauração da Tomada de Contas Especial relativa aos convênios 7.93.05.0085/00, 7.93.05.0154/00, 7.93.06.0137/00, 7.93.06.0166/00 e 7.93.06.0223/00, com os respectivos fatos e débitos (peça 5, p. 277-279) .
35	(...) 
36. Ato contínuo, por meio dos Ofícios 2.453 e 2.454/2015, ambos da 7ª SR, todos de 24/8/2015 (peça 5, p. 158 e 212) , foram encaminhadas ao Diretor-Presidente da Cofruvale e ao Sr. Daniel de Miranda, respectivamente, as informações solicitadas (peça 5, p. 162-210 e 216-271) . Os ARs estão à peça 5, p. 160 e 214, respectivamente.
37	(...) 
38	(...) 
39. No Relatório de Tomada de Contas Especial 7/2015, de 17/12/2015, acostado à peça 5, p. 359-377, em que os fatos estão circunstanciados, a responsabilidade pelos danos causado ao erário foi atribuída aos Srs. Daniel de Miranda Henriques Ribeiro Gonçalves (gestão 2000-2007) e Nilo Barros Cassiano (gestão 2007-atual) , ex-presidente e presidente, respectivamente, e em solidariedade à Cooperativa dos Fruticultores do Vale do Canindé - Cofruvale, (peça 5, p. 371 e 383) . A razão do débito deveu-se à não consecução dos objetivos pactuados no Convênio n.º 7.93.05.0085/00 e à impugnação parcial das despesas dos Convênios n.º 7.93.05.0154/00, 7.93.06.0137/00, 7.93.06.0166/00 e 7.93.06.0223/00. Foi apurado como prejuízo o valor original de R$ 610.895,13.'
4. A partir dos documentos acostados aos autos, a unidade técnica proferiu instrução à peça 8, na qual concluiu pelas responsabilidades sobre a gestão dos recursos repassados, a quantificação dos danos e as respectivas irregularidades, conforme tabela abaixo:
			Responsáveis
	
	Convênio (Siafi) 
	Pendências quantificáveis 
	Daniel de Miranda Henriques Ribeiro Gonçalves 
	Nilo Barros Cassiano
	Cooperativa dos Fruticultores do Vale do Canindé - Cofruvale (R$) 
	Construtora Realiza Ltda.
	Planacon - Planejamento, Assessoria de Projetos Técnicos Ltda.
	Referência

	7.93.05.0085/00 - Siafi 540.667
	Impugnação parcial de despesas referentes à Estação de Tratamento de Água (ETA) e Caixa d'água
	R$ 43.212,33 (1/2/2007) (ETA) e 
R$ 3.991,97 (1/2/2007) (Caixa d'água) 
		Peça 2, 210-232 e 240-264; Peça 5, p. 359-377 c/c Peça 5, p. 435-442

		Inexecução do projeto executivo
	R$ 19.852,00 (28/6/2006) 
		R$ 19.852,00 (28/6/2006) 
	Peça 2, p. 204-230

		Contrapartida não aplicada
	R$ 5.219,83 (23/5/2006) 
	R$ 956,33 (2/1/2008) 
	R$ 5.219,83 (23/5/2006) + R$ 956,33 (2/1/2008) 
			
		Multa e juros sobre o DARF da NF 1785, empresa PLANACON
	R$ 90,37 (28/06/2006) 
		R$ 90,37 (28/06/2006) 
			
		Multa e juros sobre a GPS da NF 1785, empresa PLANACON
	R$ 196,02 (28/06/2006) 
		R$ 196,02 (28/06/2006) 
			
		Multa e juros sobre a GPS da NF 14, empresa REALIZA
	R$ 696,95 (03/08/2006) 
		R$ 696,95 (03/08/2006) 
			
		Multa e juros sobre o DARF da NF 14, empresa REALIZA
	R$ 321,35 (03/08/2006) 
		R$ 321,35 (03/08/2006) 
			
		Multa e juros sobre a GPS da NF 27, empresa REALIZA
	R$ 201,01 (15/09/2006) 
		R$ 201,01 (15/09/2006) 
			
		Multa e juros sobre o DARF da NF 27, empresa REALIZA
	R$ 102,73 (15/09/2006) 
		R$ 102,73 (15/09/2006) 
			
		Multa e juros sobre o DARF da NF 70, empresa REALIZA 
	R$ 35,18 (08/03/2007) 
		R$ 35,18 (08/03/2007) 
			
		Multa e juros sobre o GPS da NF 153, empresa REALIZA
		R$145,20 (18/02/2008) 
	R$145,20 (18/02/2008) 
			
		Ausência de comprovante de pagamento referente ao cheque n.º 000039
		R$1.227,60 (18/02/2008) 
	R$1.227,60 (18/02/2008) 
			
	7.93.05.0154/00 Siafi 548.795) 
	Utilização em finalidade diversa
	0,00
	R$ 13.000,00 (25/9/2008) 
	R$ 13.000,00 (25/9/2008) 
			Peça 7

		Utilização em finalidade diversa
	0,00
	R$ 8.600,00
 (3/11/2008) 
	R$ 8.600,00
 (3/11/2008) 
			
		Juros e tarifas bancárias
	    
R$ 1.147,47 20/12/2007) 
	R$ 125,91 
 (20/12/2007) 
	R$ 1.273,38 (20/12/2007) 
			Peça 5, p. 144-146, e p. 359-377 c/c Peça 5, p. 435-442

	7.93.06.0137/00 Siafi 578.006) 
	Saldos não devolvidos
	0,00
	R$ 2.386,93
 (5/6/2008) 
	R$ 2.386,93
 (5/6/2008) 
			
		Juros e tarifas bancárias
	0,00
	R$ 645,27
5/6/2008) 
	R$ 645,27
 (5/6/2008) 
			
	7.93.06.0166/00 Siafi 577.179) 
	Saldos remanescentes não devolvidos
	0,00
	R$ 4.765,81
10/12/2007) 
	R$ 4.765,81
 (10/12/2007) 
			
		Juros e tarifas bancárias
	R$ 183,72
10/12/2007) 
	R$ 374,26 10/12/2007) 
	R$ 557,98 (10/12/2007) 
			
	7.93.06.0223/00 Siafi 579.607) 
	Saldos não devolvidos
	0,00
	R$ 13.523,78
 (21/6/2008) 
	R$ 13.523,78 (21/6/2008) 
			
		Juros e tarifas bancárias
	0,00
	R$ 650,97 (21/6/2008) 
	650,97 (21/6/2008) 
			
5.	A citação da Construtora Realiza Ltda. foi concretizada por meio do Ofício 0457/2018-TCU/SECEX-PI, de 6/4/2018 (peça 10) , conforme Aviso de Recebimento de 1º/6/2018 (peça 22) . A resposta da responsável está à peça 33.
6.	A citação da empresa Planacon Planejamento Assessoria de Projetos Técnicos Ltda. foi concretizada por meio do Ofício 0456/2018-TCU/SECEX-PI, de 6/4/2018 (peça 11) , conforme Aviso de Recebimento de 24/5/2018 (peça 15) . A resposta da responsável está à peça 18.
7.	A citação do Sr. Daniel de Miranda Henriques Ribeiro Gonçalves foi concretizada por meio do Ofício 454/2018-TCU/SECEX-PI, de 6/4/2018 (peça 12) , conforme Aviso de Recebimento de 7/6/2018 (peça 23) . A resposta do responsável está às peças 41 e 42.
8.	A citação do Sr. Nilo Barros Cassiano foi concretizada por meio do Ofício 0453/2018-TCU/SECEX-PI, de 6/4/2018 (peça 13) , conforme Aviso de Recebimento de 24/5/2018 (peça 16) . O responsável não apresentou resposta.
9.	A citação da Cofruvale - Cooperativa dos Fruticultores do Vale do Canindé foi concretizada por meio do Edital 42 - Secex-PI, de 3 de agosto de 2018 (peça 45) , após várias tentativas frustradas, por meio dos Ofícios 661/2018, 862/2018, 860/2018 e 861/2018-TCU/SECEX-PI, de 6/4/2018, e o restante, todos de 25/6/2018, respectivamente, (peça 14, 30 a 32) , conforme os Avisos de Recebimentos, respectivos (peça 24, 42, 40 e 39, respectivamente) . A responsável não apresentou resposta.
EXAME TÉCNICO 
10. A presente tomada de contas especial abarca cinco convênios pactuados entre a Cooperativa dos Fruticultores do Vale do Canindé (Cofruvale) , entidade privada, e a Codevasf. A instauração desta TCE decorreu da não consecução dos objetivos pactuados (Convênio 7.93.05.0085/00 - Siafi 540.667) , e de irregularidades na execução financeira (Convênios 7.93.05.0154/00 - Siafi 548.795, 7.93.06.0137/00 - Siafi 578.006, 7.93.06.0166/00 - Siafi 577.179 e 7.93.06.0223/00 - Siafi 579.607) . 
11. Dada a multiplicidade de irregularidades e de responsáveis, entende-se de mais fácil compreensão a apresentação das respostas em sequência por responsável.
I - Defesa da Construtora Realiza Ltda. - ME (peça 33) 
12.  (...) [R]elata que as principais pendências foram a ausência de alguns documentos essenciais à prestação de contas, bem como irregularidades técnicas na execução das obras, tais como: a caixa d'água com dimensões diferentes da do projeto, ausência da beira e bica da ETA e paredes da estação de tratamento que ficam em contato com a água apresentando rachaduras e infiltrações (peça 33, p. 2) .
13. Afirma que, em decorrência da irregularidade técnica, foi impugnado o valor integral referente à Estação de Tratamento (R$ 43.212,33) e foram descontados R$ 3.991,97, referente à diminuição do volume de concreto e ferragem que não foram utilizados em razão da diminuição da dimensão da caixa d'água (peça 33, p. 2) .
14. Afirma que não merece estar no polo passivo dessa TCE, pelas razões de (peça 33, p. 2) : i) quantia inferior ao previsto para encaminhamento de TCE, resultando em arquivamento; ii) ausência de documentos referentes à prestação de contas; iii) caixa d'água construída supostamente com dimensões menores; iv) rachaduras nas paredes da ETA; v) mera existência de erro formal e ausência de dolo; vi) atingimento da finalidade pública - atendimento à população local; vii) enriquecimento ilícito pela concedente.
15. Alega ser dispensada a instauração da Tomada de Contas Especial e autorizado seu arquivamento, quando o valor do suposto dano for inferior ao limite de R$ 100.000,00 fixado no art. 6º, inciso I, da Instrução Normativa TCU 76/2016. Afirma que, neste caso, o valor atualizado corresponde a R$ 88.914,02 (peça 33, p. 3) . Por isso, requer arquivamento dos autos quanto à ela (peça 33, p. 3) .
16. Alega ainda que não se deveria cogitar a determinação do § 1º dessa instrução normativa, uma vez que nos demais convênios não haveria qualquer participação da empresa Realiza ou de qualquer outra empresa de propriedade do Sr. Alcenor de Carvalho Miranda (peça 33, p. 3) .
17. Alega também que houve a correta e integral utilização do dinheiro público, que as obras foram executadas conforme projeto executivo, que elas foram entregues, inclusive com registro em fotos (peça 33, p. 5) , e estão servindo à população (conforme afirmado pela fiscalização) , que os objetivos do convênio foram alcançados, não tendo, portanto, recebido pagamento irregular alusivo à ETA e à caixa d'água ou ocorrido locupletamento, desvio de objeto ou mesmo dano ao erário público (peça 33, p. 3, 7, 8, 10 e 14) .
18. Afirma que o decurso de 10 anos entre a TCE e a realização do convênio teria dificultado em demasia, ou mesmo impossibilitando, o pleno exercício dos direitos da ampla defesa e do contraditório (peça 33, p. 4) .
19. Afirma ainda que encontra bastante dificuldade de juntar documentação ou argumentos que especifiquem a realização do convênio, até mesmo porque os documentos requeridos não estariam de posse da contratada (peça 33, p. 4) . 
20. Destaca que foram prestadas as contas ao órgão Concedente, conforme documentação já anexada a estes autos, a fim de comprovar o cumprimento integral do objeto do ajuste (peça 33, p. 4) .
21. Alega que essa Corte de Contas não poderia, após tamanho lapso temporal, condená-la por falha formal de atraso na apresentação das contas, visto que não é responsável por tal providência (peça 33, p. 4) .
22. Ressalta que a obra teria sido executada conforme projeto executivo contratado e aprovado pela Codevasf, o que tornaria descabida a imputação de débito quanto à construção da caixa d'água com dimensões menores, pois tal irregularidade se referiria à forma de execução da despesa precedida de estudos e devidamente comunicada à concedente (peça 33, p. 5) .
23. Alega que a desconsideração de existência do projeto executivo no relatório de TCE, apesar de ter sido protocolado na concedente em 15/12/2006, revelaria a fragilidade desse relatório, bem como dos números e percentuais apontados, o que demonstraria a nulidade da TCE, por existência de vícios nas constatações da própria Codevasf (peça 33, p. 5) .
24. Continua alegando que, mesmo que houvesse impropriedade na execução do convênio, indubitavelmente foram superadas, tendo em vista que o saneamento daquela é condição inflexível para a liberação das parcelas posteriores, conforme Art. 20, § 4º, IN/STN 01/1997 (peça 33, p. 5) . 
25. Após relatar as competências de fiscalização da concedente e convenente, questiona o porquê de a Codevasf, na qualidade de Concedente, assinar aditivo sem fiscalizar a execução do objeto conveniado. Da mesma forma, questiona o porquê de a Cooperativa liberar para a empresa contratada a verba da etapa seguinte sem as medições necessárias (peça 33, p. 6-7) .
26. Alega que a existência de repasses garantiria que a obra estaria de acordo com o estabelecido. Alega ainda que quando da entrega da obra houve vistoria, emitindo o Termo de Recebimento Definitivo de Obras em 10/10/2008, o qual comprovaria que o convênio havia sido cumprido em sua integralidade (peça 33, p. 7) e consignaria que à época não havia qualquer rachadura nas paredes da Estação, pois, se houvesse, o responsável não receberia a [obra] (peça 33, p. 8) .
27. Alega que, caso houvesse irregularidade, seria de natureza meramente formal, pois ratifica que teria havido a correta e integral utilização do dinheiro público (peça 33, p. 7) .
28. Destaca que várias situações constatadas, como em desacordo com o Plano de Trabalho, resultam de desgaste natural pelo tempo decorrido desde a execução da obra ou de eventuais depredações, deteriorações etc., haja vista que a fiscalização que ensejou a TCE teria ocorrido somente após 05 anos do término da execução da obra. Ressalta que a obra se iniciou no ano de 2006 (peça 33, p. 8) . Cita, como exemplo, a situação das paredes da Estação de Tratamento d'água, [nas quais], na data da fiscalização - passados 05 anos do término da obra - foram constatadas rachaduras (peça 33, p. 8) .
29. Afirma que a fiscalização tardia foi determinante para a impugnação de diversas despesas, que não foram analisadas de forma correta, bem como não puderam ser avaliadas.
30. Dessa forma, conclui que a despesa da construção da Estação no valor de R$ 43.212,33 não deveria ser impugnada (peça 33, p. 8) . 
31. Afirma que não se poderia exigir que uma obra não apresentasse (...) problema algum, que estivesse integralmente intacta após 05 anos do término da sua execução, mormente pelo fato de sua execução ter sido iniciada ainda em 2006, sendo que a fiscalização ocorrera apenas no final de 2013
32. Reafirma que, por meio do acervo fotográfico, é possível constatar que a Estação teria sido efetivamente construída e atingida sua finalidade pública, sendo desarrazoável e desproporcional entender pela restituição integral da parcela referente à construção da Estação, tendo em vista o surgimento de rachaduras em suas paredes.
33. Alega que, se alguma falha ou erro foram cometidos, constituiu-se com a total ausência de dolo, nem mesmo acarretando prejuízo ao erário, considerando-se que os envolvidos sempre agiram com boa-fé em todas as suas ações no exercício de suas profissões (peça 33, p. 9) .
34. Alega ainda que, em momento algum, se aduz ou percebe fato que aponte o desvio de recursos públicos ou o beneficiamento dos gestores, somente sendo aduzida a presença de erros formais, diga-se novamente, incapazes de trazerem prejuízos para o erário (peça 33, p. 9) . 
35. Apresenta a doutrina de Fábio Medina Osório sobre a necessidade de se evitar a responsabilidade objetiva, laborando o campo de erros juridicamente permitido ao agente público (in Improbidade Administrativa, 2a ed., Síntese, 1998) (peça 33, p. 9) .
36. Alega que o mero erro formal, incapaz de trazer prejuízo para o erário ou para a coletividade, deveria ser suportado, não podendo ter como consequência (...) ato [algum] que desaprove as condutas dos agentes (peça 33, p. 9) .
37. Alega ainda que, para se configurar qualquer ato irregular ou ilegal, seria necessária a efetiva lesão ao bem jurídico, diga-se, prejuízo ao erário, mediante dolo dos agentes, o que no caso não acontecera, visto que não fora apontado (...) fato [algum] de caráter material que comprove a má vexação dos recursos públicos.
38. Continua alegando que somente a ocorrência de possíveis falhas na prestação do serviço ou na administração não poderia ser levadas em consideração, pois suas condutas sempre seguiram os princípios da legalidade, impessoalidade, moralidade, publicidade e eficiência, constantes do art. 37 da Constituição Federal (peça 33, p. 10) .
39. Destaca que restou demonstrado que o gestor da Cofruvale efetuou todos os pagamentos do serviço para a empresa contratada, consoante relação de pagamentos efetuados, extratos bancários, notas fiscais e recibos nos autos, além de ter encaminhado essa documentação à concedente (peça 33, p. 10) , o que provaria a inexistência de locupletamento por qualquer partícipe do convênio (peça 33, p. 10) .
40. Alega ainda que, se prevalecesse o pedido de ressarcimento solicitado pela Concedente, certamente haverá enriquecimento sem causa da [concedente] e da União.
41. Apresenta o entendimento de que a devolução dos recursos da ETA executada pela demandada significaria dizer que a obra pertenceria à empresa, a qual poderia explorá-la economicamente e, consequentemente, do contrário, a União estaria se apropriando de bens que a empresa está tendo que devolver, ou seja, a União estaria locupletando-se ilicitamente (peça 33, p. 11) .
42. Apresenta a doutrina de Celso Antônio Bandeira de Mello sobre o enriquecimento ilícito, notadamente, da Administração Pública (peça 33, p. 11-12) .
43. Alega que considerando que o objeto do convênio teria sido executado na sua inteireza, não haveria razão para se requerer a devolução integral dos recursos, pois tal medida feriria mortalmente o princípio da razoabilidade e da proporcionalidade (peça 33, p. 12) .
44. Apresenta o seguinte trecho dos Acórdão 19/2001-TCU-Primeira Câmara e 342/1998-TCU-2ª Câmara (peça 33, p. 13-14) :
 (...) 
46. Assim, considerando as alegações de que o objeto do convênio foi integralmente realizado, e de que restaria clara a demonstração do nexo entre a aplicação dos recursos federais e a realização da obra da Estação de Tratamento de Água, a condenação para devolução do recurso federal integral seria ser condescendente com locupletamento ilícito, de modo que requer do Tribunal o entendimento pelo total cumprimento do Convênio e integral aplicação dos recursos recebidos (peça 33, p. 14-15) .
47. Por fim, pede-se:
a)	seja acolhida a preliminar arguida para arquivar esta Tomada de Contas Especial quanto à Construtora Realiza, em face do valor do suposto dano ser inferior ao limite estabelecido por esta d. Corte de Contas, nos termos do art. 6º da Instrução Normativa 76/2016;
b)	todavia, caso não seja o entendimento de Vossa Excelência, que no mérito sejam analisados os documentos e esclarecimentos apresentados, visto que estes sanaram as falhas formais impugnadas, emitindo julgamento de regularidade com ressalvas à prestação de contas do Convênio 7.93.05.0085/00 - Siafi 540.667.
I - Análise
48. Ressalta-se que a responsável foi citada pelo recebimento irregular de pagamentos dos serviços relativos ao Convênio 7.93.05.0085/00 - Siafi 540.667, referentes à Estação de Tratamento de Água (ETA) e caixa d'água, cujo débito somava a quantia de R$ 88.914,02 (6/4/2018) , haja vista a não operação desses itens, inviabilizando o atingimento dos objetivos conveniados, conforme consubstanciado no Parecer Técnico de Engenharia 23/2013, (peça 2, p. 272-276) , bem como no Relatório de Tomada de Contas Especial (peça 5, p. 359-377) , violando o art. 70, parágrafo único, da Constituição Federal, art. 93 do Decreto-lei 200/67, arts. 62 e 63 da Lei 4.320/1964; arts. 66, 69 e 75 da Lei 8.666/1993; art. 145 do Decreto 93.872/86 e incisos XI, XII e XIII do art. 7º e VII do art. 8º, todos da IN STN 1/1997. 
49. Quanto ao argumento de arquivamento da TCE, o limite de R$ 100.000,00 previsto no art. 6º da Instrução Normativa TCU 76/2016 se aplica ao débito integral da tomada de contas especial, e não a parcelas isoladas. 
50. Ademais, nos termos do art. 19 da mesma IN, mesmo que o débito total fosse inferior ao mencionado limite de R$ 100.000,00, após a regular citação, o arquivamento torna-se superado, sendo necessário o regular andamento processual e inviável o arquivamento. 
51. Por conseguinte, os argumentos sobre o arquivamento dessa TCE quanto ao débito referente ao Convênio 7.93.05.0085/00 - Siafi 540.667 não merecem acolhimento.
52. Quanto aos prejuízos da ampla defesa e do contraditório, a linha jurisprudencial prevalecente postula que tal prejuízo não pode ser presumido, mas antes deve ser demonstrado em cada caso, mesmo quando se constate a hipótese de aplicação do art. 6º, inciso II, da IN TCU 76/2016. Os fundamentos desse entendimento foram expostos no excerto do voto condutor do Acórdão 9570/2015-TCU-Segunda Câmara, de relatoria do Ministro Benjamin Zymler.
53. Ademais, a responsável, além de os autos constarem os elementos necessários à caracterização dos serviços impugnados, não evidencia em suas alegações a ausência da plenitude do exercício de defesa, ou mesmo dificuldade na sua realização. Logo, não assiste razão à responsável quanto aos prejuízos à ampla defesa e ao contraditório.
54. Da mesma forma, não merece acolhimento a alegação de que a condenação do débito se fundamenta em falha formal de atraso na apresentação das contas, dado que a irregularidade que lhe foi imputada refere-se à inexecução física de parte da obra do convênio.
55. Outra alegação que não altera a irregularidade é a de que os documentos probatórios não estariam em sua posse, pois a desconstituição do débito consiste em comprovar se os serviços executados atenderam ao projeto e à boa técnica de engenharia, resultando na utilização efetiva dos bens executados/pagos pelos beneficiados, cuja documentação lhe cabia adquirir e preservar.
56. O Parecer Técnico 23/2013, de 30/9/2013, afirmou que a água distribuída nas casas não era utilizada para beber, mas para outros fins, como lavagem de louças, higiene pessoal, em desacordo com os objetivos do convênio. Assim, os argumentos de que as obras foram devidamente entregues não merecem prosperar. 
57. Quanto aos argumentos de que a construção da caixa d'água fora compatível com o projeto aprovado pela concedente e sendo as alterações lhes comunicadas, não merecem acolhimento, pois não apresentou documentos probatórios das comunicações nem das justificativas e/ou aceite das alterações. Frisa-se que o volume inicial do reservatório era 50m³ e fora construído um de 40m³, representando uma redução de 20%.
58. Destaca-se que a liberação de recursos de parcelas posteriores não tem o condão de validar os serviços realizados, pois a parcela seguinte poderia ser liberada sem a aprovação de contas da anterior, divergentemente do alegado pela responsável.
59. Ademais, as formalidades de recebimento das obras pela convenente não são suficientes [para] comprovar a boa e regular aplicação dos recursos públicos ou o cumprimento integral do objeto do ajuste. Logo, tais alegações não merecem prosperar.
60. Frisa-se que o Parecer Técnico 23/2013, de 30/9/2013, afirmou que 'Todas as paredes da estação de tratamento que ficam em contato com a água a ser tratada estão com infiltração. Tal problema foi causado pela má execução das [obras] e pela falta da impermeabilização das paredes que causa as infiltrações, além da proliferação de fungos e lodo que iriam contaminar a água a ser tratada'. O parecer afirmou ainda que 'a cooperativa e a construtora foram acionadas em tempo hábil para que corrigissem os erros de execução apontados já há bastante tempo e que executassem a obra de acordo com o projeto, seguindo as especificações técnicas, o que não ocorreu e que, também, demonstra que, antes da citação, a responsável conhecia os problemas na execução da obra e, portanto, se desfaz a alegação de que o tempo decorrido entre os fatos e a citação dificultou o exercício da defesa. Evidentemente, os erros de execução ou a execução em desacordo com o projeto iriam repercutir em devolução dos recursos por parte da cooperativa' (peça 2, p. 211-212) (grifos nossos) .
61. Sendo assim, não assiste razão à responsável no tocante aos argumentos de que as falhas de construção da obra resultam de terceiros ou fatos externos, ou da intempestividade da fiscalização, ou de desgaste natural ou antrópico, bem como as alegações de que a ETA atendia à população sem apresentar problemas.
62. Conforme determinação legal, art. 69 da Lei 8.666/1993, o contratado é obrigado a reparar, corrigir, remover, reconstruir ou substituir, às suas expensas, no total ou em parte, o objeto do contrato em que se verificarem vícios, defeitos ou incorreções resultantes da execução ou de materiais empregados.
63. Assim, as constatações da concedente sobre vícios, defeitos ou incorreções resultantes da execução, com o conhecimento da contratada, impossibilitaram o atingimento da finalidade do convênio, resultando em dano ao erário. 
64. Sendo assim, as alegações sobre o atingimento da finalidade do ajuste, a ausência de dano ao erário e a existência de erros formais não merecem prosperar, pois os vícios na ETA (rachaduras e infiltrações) impossibilitaram ofertar água potável à comunidade, restando apenas acesso à água bruta para fins menos nobres.
65. Da mesma forma, não merecem prosperar as alegações de que falhas na prestação do serviço ou na sua administração não resultam em dano, mas que seja necessária a existência de dolo. Com efeito, nos termos do art. 16, § 2º, da Lei 8.443/1992, a obrigação de reparar dano causado ao erário pode resultar da simples contribuição para o dano, sendo que, neste caso, em que a empresa contribuiu e se beneficiou do prejuízo causado ao erário, a norma é enfática ao determinar que o Tribunal a responsabilize. Portanto, diversamente da ação por improbidade administrativa, no controle externo, basta que haja culpa do responsável capaz de contribuir para o dano.
66. Destaca-se que a finalidade do ajuste era a distribuição de água potável. Por isso, não merecem prosperar as alegações de que houve integral atingimento da finalidade pública, pois a água disponibilizada era de qualidade inferior à justificada para fins de formalização do convênio. No entanto, cabe ressaltar que o entendimento do TCU é pela impugnação parcial, face à mitigação resultante da disponibilização de água bruta aos beneficiários.
67. Destaca-se ainda que a responsável teve oportunidade de realizar as correções necessárias e suficientes, a fim de atingir os objetivos do convênio, caso agisse de forma diligente ao reconhecer os vícios construtivos da ETA. Ademais, a omissão nas correções dos vícios da ETA pela construtora configura quebra de confiança, pois sua expertise reclama prestação de serviços que atendessem a boa técnica de engenharia. 
68. Assim, com fulcro no art. 186 c/c 927, ambos do Código Civil Brasileiro, a entrega de produtos ou serviços com especificações inferiores à contratada e sem entregar os benefícios esperados causa dano à contratante, ficando obrigado a repará-lo. 
69. Logo, não merecem acolhimento as alegações de que a União tenha obtido enriquecimento sem causa ou ilícito, pois, no caso em tela, houve subtração injusta do direito de a União obter os benefícios esperados pela aplicação de seus recursos no sistema de abastecimento. Uma vez que as obras não foram executadas integralmente de acordo com as especificações técnicas, natural que se devolva, no mínimo, o equivalente aos serviços defeituosos, não sendo nem de longe infração ao princípio do não enriquecimento sem causa.
70. Os pagamentos à contratada, por outro lado, não provam que a obra foi inteiramente executada de acordo com as especificações técnicas e atendeu aos objetivos conveniados. Fosse assim, não haveria superfaturamento por quantitativo.
71. Quanto às decisões apresentadas, Acórdão 19/2001-TCU-Primeira Câmara e 342/1998-TCU-2ª Câmara, destaca-se que as questões centrais foram as permutas de escola agrícola para escola de ensino regular de 1º e 2º grau e de cisternas por reservatório de sistema de abastecimento de água, enquanto a questão dessa TCE é a inutilização de parte do convênio, face às falhas construtivas. Assim, esses julgados não possuem subsunção perfeita ao caso em tela.
72. Da mesma forma, o débito permanece subsistente nas especificações apontadas no instrumento citatório. Logo, os argumentos apresentados não elidiram a irregularidade apontada nessa TCE.
73. Entretanto, cabe observar que o TCU, em Sessão Plenária de 8/6/2016, conforme Acórdão 1441/2016, decidiu o incidente de uniformização de jurisprudência sobre a prescrição da pretensão punitiva nesta Corte de Contas, estabelecendo o prazo de dez anos, a contar da data da ocorrência do fato tido por irregular.
74. Em face desse entendimento do Tribunal, observa-se que nos presentes autos o último fato tido por irregular ocorreu em 1º/2/2007. Dessa forma, até o ato que ordenou a citação, ocorrida em 5/4/2018, decorreram mais de dez anos, por isso houve a prescrição da pretensão punitiva dos débitos.
75. Em atendimento ao disposto no art. 202, § 2º, do Regimento Interno do TCU, entende-se que estes autos não dispõem de elementos que permitam o reconhecimento de boa-fé na conduta da responsável. Desse modo, com fundamento no art. 202, § 6º, do RI/TCU, opina-se no sentido de que o Tribunal profira, desde logo, o julgamento de mérito de suas contas.
76. Assim, as alegações de defesa apresentadas pela Construtora Realiza Ltda. não foram capazes de sanear a conduta objeto de sua citação, conforme acima explanado. Desse modo, sugere-se que sejam rejeitadas, julgando-se as contas irregulares com a condenação pelo débito solidário com a Cofruvale e os Srs. Daniel de Miranda Henriques Ribeiro Gonçalves e Nilo Barros Cassiano referentes à ETA e caixa d'água, no valor de R$ 47.204,30 (1º/2/2007) , isentando-os da multa prevista no art. 57 da Lei 8.443/1992, face à ocorrência da prescrição da pretensão punitiva.
II - Defesa da Planacon Planejamento Assessoria de Projetos Técnicos Ltda. (peça 18) 
77. Inicia relatando distorções dispostas no Parecer Técnico 23/2013 entre a execução da obra e as especificações técnicas do projeto contidas nas alterações posteriores à entrega do projeto executivo (peça 18, p. 1) .
78. Alega que a notificação sobre as alterações de projeto promovida pela Codevasf à convenente e à contratada não chegaram ao seu conhecimento para que realizasse as devidas atualizações do projeto. Isso demonstraria não haver responsabilidade sua quanto às distorções existentes (peça 18, p. 1) .
79. Alega ainda que a irregularidade que lhe foi apontada por esta Corte de Contas, com base no princípio da verdade real, não mereceria prosperar, ao confrontar o fato de o objeto questionado ter sido entregue à Codevasf na data de 22/12/2006, conforme recebimento atestado por servidor da concedente (peça 18, p. 2) .
80. Ressalta a adoção do princípio da verdade real em detrimento da verdade formal em vários julgados dos tribunais brasileiros. Apresenta o julgado do Acórdão 4934/2013-TCU-Segunda Câmara, rel. Ministro Benjamin Zymler (peça 18 p. 2-3) .
81. Alega que a devolução dos pagamentos recebidos pelo projeto executivo seria descabida e verdadeiro enriquecimento sem causa da Administração Pública (peça 18, p. 3) .
82. Apresenta o entendimento doutrinário de Limongi França: 'Enriquecimento sem causa, enriquecimento ilícito ou locupletamento ilícito é o acréscimo de bens que se verifica no patrimônio de um sujeito, em detrimento de outrem, sem que para isso tenha um fundamento jurídico' (peça 18, p. 3) . 
83. Apresenta também a previsão legal de vedação ao enriquecimento sem causa, art. 884 do Código Civil Brasileiro (peça 18, p. 4) .
84. Questiona-se a possibilidade de devolver recursos apesar de ter prestado serviços. Afirma que não seria razoável e correto juridicamente que a requerente fosse condenada a devolver o valor recebido pela elaboração do projeto, sob pena de se ter enriquecimento sem causa da Administração Pública (peça 18, p. 4) .
85. Após fazer considerações de que as distorções existentes na obra não são de sua responsabilidade e de que não houve má fé por parte da Empresa Planacon no tocante a tais distorções, haja vista que a [empresa] não teria sido comunicada das alterações posteriores, requer sejam consideradas as alegações esboçadas, desobrigando a Requerente à devolução do valor recebido, haja vista que promoveu a entrega do serviço à Codevasf, não podendo a Administração ser ressarcida quando o serviço foi efetivamente entregue (peça 18, p. 4) .
86. Em anexo, há o Oficio 4.163/06 - Plan/Cofruvale, de 15/12/2006, o qual apresenta o projeto executivo de implantação - da rede de distribuição de água no município de Capitão Gervásio de Oliveira/PI, referente ao convênio 7.93.05.0085/00 (peça 18, p. 6) . Cópia do projeto executivo e respectiva ART 17100000030020021817 (Anotação de Responsabilidade Técnica) estão à peça 18, p. 7-113.
II - Análise
87. Destaca-se que há nos autos, em análise perfunctória, cópia do projeto executivo referente ao objeto do Convênio 7.93.05.0085/00, confeccionado pela Planacon, bem como comprovante de sua entrega à Cofruvale e posterior protocolo junto à Codevasf, conforme os documentos (Ofício 4.163/06, de 15/12/2006, e cópia do projeto executivo) acostados à peça 18, p. 6-113.
88. Destaca-se ainda que não há nos autos notificação à empresa projetista quanto à incompatibilidade entre os itens projetados e aqueles previstos no Plano de Trabalho, o que poderia demandá-la a retificá-los. Ademais, a responsabilidade pela implementação das especificações do projeto cabe ao construtor, isto é, a projetista se exime de responsabilidade pela execução em desacordo ao projeto.
89. Dessa forma, merecem acolhimento as alegações sobre insubsistência da irregularidade apontada por esse TCU, a preponderância do princípio da verdade real em detrimento da verdade formal, a devolução dos pagamentos seria enriquecimento sem causa e o desconhecimento sobre as alterações realizadas pela construtora.
90. Sendo assim, o débito suscitado foi elidido, face à comprovação de confecção do projeto e protocolo junto à concedente à época dos fatos. Logo, o pedido da responsável deve ser atendido. 
91. Assim, com fundamento nos art. 1º, I, e 23, I, da Lei 8.443/1992, deve o TCU julgar regulares as contas da Recorrente, Planacon, expedindo, para tanto, quitação plena. 
III - Defesa do Sr. Daniel de Miranda Henriques Ribeiro Gonçalves (peças 41 e 42) 
92. Inicia relatando sobre sua atuação na Cofruvale. Afirma que teria sido Presidente da entidade no período de 2001 (Ata 02/02) até abril de 2007 (Ata 01/07) (peça 41, p. 1) .
93. Afirma que realizou convênios com a Codevasf 7ª SR com o fito de promover o desenvolvimento da atividade principal na Região do Vale do Canindé. Ressalta que todos os projetos dos convênios foram acompanhados, precipuamente, com os técnicos da concedente (peça 41, p. 2) .
94. Relata que, em 27/4/2007, teria se desligado da presidência da entidade para resolver pendências pessoais, sendo as responsabilidades repassadas ao sucessor, contudo, estaria disponível para quaisquer necessidades (peça 41, p. 2) . 
95. Afirma que, após sua saída da presidência, manteve ligação com a entidade atuando como causídico (...) e, assim, teria conseguido obter documentos que ajudaram a resolver algumas questões, mas não teria obtido acesso às contas e documentos financeiros administrados pelo último gestor (peça 41, p. 2) .
96. Relata que, em vários eventos, principalmente de prestação de contas, os atuais Diretores Administradores foram chamados, oficiados e não responderam a contento as demandas, principalmente naquelas em que eram solicitados documentos fiscais, financeiros e de execução dos projetos (peça 41, p. 2-3) .
97. Alega serem os gestores atuais os responsáveis pelas ocorrências atribuídas, posto que teria iniciado o vínculo [por meio] da assinatura dos convênios, mas não teria participado da execução físico-financeira total, pois já não era mais representante legal da Cooperativa e, principalmente, no nascedouro da obrigação, que foi a detecção nas prestações de contas realizadas pelo último gestor (peça 41, p. 3) .
98. Alega ainda que o gestor atual não teria preparado as devidas prestações e organização dos documentos necessários às prestações de contas (peça 41, p. 3) .
99. Afirma que a elaboração da prestação de contas é sempre responsabilidade do gestor que está em exercício na data definida para sua apresentação, quer ele tenha assinado ou não o termo de convênio (peça 41, p. 3) .
100. Afirma que agentes públicos, em regra, estão submetidos a três esferas de responsabilidade (civil, penal e administrativa disciplinar) . Alega que na esfera administrativa a responsabilidade seria de natureza subjetiva, o que exigiria a presença de 3 (três) elementos essenciais: 1) ação ou omissão, 2) nexo causal e 3) e culpa (peça 41, p. 5) .
101. Ressalta que, no plano subjetivo, a culpa haveria de ser demonstrada por aquele que pleiteia a reparação, a quem cabe o ônus da prova. Em determinadas circunstâncias, a culpa seria presumida, havendo a inversão do ônus da prova e cabendo ao autor do dano demonstrar a ausência de culpa (peça 41, p. 5-6) .
102. Ressalta ainda que na seara pública competiria ao gestor demonstrar que empregou corretamente os recursos que lhe foram confiados (peça 41, p. 6) .
103. Frisa que, quanto à inversão do ônus da prova, esta obrigação ocorre sobretudo nos casos de prestação de contas de recursos recebidos via convênio ou outros ajustes congêneres, nas quais, uma vez violado o dever jurídico, observado com a prestação de contas da execução conforme o projeto, nasceria para o gestor público a responsabilidade de ressarcir os valores que lhe foram confiados (peça 41, p. 6) .
104. Alega que teria exercido seu múnus de forma íntegra e na boa-fé inerente ao homem leal, cauteloso, deixando para o seu sucessor uma estrutura enxuta e com padrões de conduta bem definidas, ao sair do comando da entidade, em 27 de abril de 2007, quanto às tarefas da prestação de contas do Convênio 7.93.05.0085/00 e das comprovações necessárias para sua regularidade (peça 41, p. 6) .
105. Alega ainda que o projeto estava quase todo concluído, faltando os acabamentos e detalhes como os solicitados pelo fiscal nos pareceres em 2013, e existia o valor da contrapartida na conta corrente de arrecadação dos associados (peça 41, p. 6) .
106. Continua alegando que, por questões alheias a sua vontade, não foram feitas as comprovações de contrapartida desse convênio em especial e não se providenciaram as alterações necessárias na caixa d'água construída e na ETA, mesmo havendo previsão contratual (peça 41, p. 6) .
107. Ato contínuo, afirma que teria comunicado à Construtora sobre as alterações necessárias na ETA e caixa d'água (Ofício anexo) (peça 41, p. 6) .
108. Ressalta que para a aplicação da sanção não bastaria que se comprovasse a existência do fato, seria necessário que a conduta do agente, de igual forma, fosse considerada culpável (peça 41, p. 7) .
109. Conclui que, quando não houver a intenção do agente na prática do fato delituoso, deveria se observar se o gestor agiu com dolo, negligência, imprudência ou imperícia (peça 41, p. 7) .
110. Ressalta que o descumprimento da norma não seria sinônimo de culpa do infrator. Afirma que o gestor poderia trazer aos autos elementos que demonstrassem ter ele agido corretamente, em face das circunstâncias que o cercavam (peça 41, p. 7-8) .
111. Alega que procedeu sempre com a mais absoluta intenção de entregar os projetos de sua gestão de forma funcional e transparente (peça 41, p. 7) . Destaca que todas as prestações de contas foram aprovadas desde 2002 em convênios realizados com a Codevasf, no montante superior a R$ 2.000.000,00 (dois milhões de reais) , todas no semiárido do Piauí e que teriam sido aprovadas fisicamente e financeiramente, tendo suas situações classificadas como concluídas (peça 41, p. 7) .
112. Destaca que as informações sobre possíveis correções advieram após sua saída e este só veio ter conhecimento de tais problemas muitos meses depois, quando já se havia feito aditivo que deveria ter sido aplicado para solução das imputações feitas pelo fiscal da Codevasf (peça 41, p. 7) .
113. Alega que o sistema da rede de abastecimento teria sido todo complementado e, após vistoria pessoal, teriam constatado o pleno funcionamento de todo o sistema no final do ano 2008, e todas as etapas da obra teriam sido realizadas a contento, garantindo a sua funcionalidade (peça 41, p. 8) .
114. Alega ainda que modificações ou correções, solicitadas após sua saída nesta parcela da obra, não teria o condão de gerar sua responsabilização, posto que se trataria de execução da obra que se deu posteriormente à sua saída e com causas, devidamente justificadas, oriundas precipuamente do mau uso e desvirtuamento de sua finalidade (peça 41, p. 8) . 
115. Continua alegando que se ocorreram esses vícios, esses correspondem a apenas 8,32% (oito vírgula trinta e dois por cento) do total aplicado na obra, que se considera de menor relevância, visto que a obra estaria abastecendo as residências em que foram instaladas (peça 41, p. 8) .
116. Alega que é contrário à utilização do instituto da solidariedade para incluí-lo no polo passivo, com base em precedentes dessa Corte de Contas, pois a responsabilidade solidária seria subjetiva. Fundamenta-se no Acórdão 67/2003-TCU-Segunda Câmara e 33/2005-TCU-Plenário, ambos de rel. Ministro Benjamin Zymler (peça 41, p. 8-9) .
117. Em síntese, os acórdãos acima emitem entendimento de que a solidariedade não se presume, é subjetiva e necessita que haja dolo ou culpa nas condutas dos agentes (peça 41, p. 8-9) .
118. Alega que, com fundamentos nesses julgados, o instituto da solidariedade não lhe seria aplicável (peça 41, p. 9) . Pontua que não se vislumbra qualquer ato seu que tenha causado prejuízo, que não se beneficiou dos valores questionados na presente Tomada de Contas (peça 41, p. 9) .
119. Volta a afirmar que sua conduta sempre foi permeada pela boa-fé, o que se comprovaria pela certidão emitida pela própria Codevasf, que o Requerente teria implementado, construído e realizado inúmeros projetos com as respectivas prestações de contas, todos absolutamente regulares (peça 41, p. 9) .
120. Quanto ao Convênio 7.93.05.0085/00, alega que o decurso de 12 anos da execução do objeto do ajuste até a instauração desta TCE teria prejudicado a defesa, posto que os documentos necessários para esclarecimentos estavam em poder do gestor sucessor, Sr. Nilo Barros Cassiano (peça 41, p. 10) .
121. Alega ainda que o decurso de tempo entre a realização do objeto pactuado e os dias atuais (12 anos) não permitiria mais a apuração de todos os documentos e mesmos fatos ocorridos à época (peça 41, p. 11) .
122. Continua alegando que não se poderia afirmar que o objeto não teria sido totalmente executado ou realizado da forma como proposto ou que teria agido de má-fé, posto que teria seguido todos os trâmites legais para escolha das empresas contratadas e na execução dos objetos, com as liberações de recursos sendo efetuadas após a verificação dos profissionais de expertise do órgão concedente. Afirma que os fatos estariam destoantes do que realmente ocorrera (peça 41, p. 10) .
123. Alega que juntamente com a cooperativa teria perpetrado todos os esforços no sentido de cumprirem o objeto conveniado, com a entrega do projeto executivo e da execução integral das obras (peça 41, p. 11) 
124. Alega ainda que, face à previsão contratual, teria notificado à contratada, Construtora Realiza, por meio do Ofício 006/2007, de 25/3/2007, anteriormente ao seu desligamento da entidade. Por isso, afirma que a contratada deveria proceder junto à Cofruvale no intuito de dirimir as questões impugnadas. Assim, conclui que, dado esse fato, não se poderia imputá-lo responsabilidade (peça 41, p. 11) .
125. Ressalta que os técnicos da concedente teriam verificado a obra e atestado o bom funcionamento das ligações de abastecimento d'água nas residências, em que nunca houvera fornecimento, bem como o perfeito funcionamento da ETA e da caixa d'água (peça 41, p. 11) .
126. Alega que havia um compromisso da prefeitura municipal de Capitão Gervásio Oliveira em fazer a ligação de energia elétrica para bombeamento d'água e funcionamento da ETA. Todavia, o bombeamento teria sido realizado por meio de gerador de energia alugado (peça 41, p. 11-12) .
127. Alega ainda que todo o sistema teria funcionado em sua plenitude naquele momento, porém eventos naturais e a demora da vistoria in loco, conforme pareceres 03/2013 e 23/2013, comunicados à Cooperativa somente em 11/11/2013, prejudicaram por demais a resolução da forma como se pleiteou na época, gerando esta TCE (peça 41, p. 12) .
128. Afirma que as intensas secas no município de Capitão Gervásio Oliveira, entre os anos de 2006 a 2010, resultaram em um desabastecimento da Barragem de forma tão grave que, após a utilização inicial até final do ano de 2008, o sistema de tratamento e distribuição teria funcionado a contento com o gerador de energia e somente deixou de trabalhar porque foi retirado o gerador, pela gestão municipal posterior, tendo voltado a funcionar com a instalação de um by-pass direto para a caixa d'água (peça 41, p. 12) .
129. Alega que no próprio Parecer Técnico de Engenharia 23/2013 (pç. 2, fl. 210 a 214) restaria demonstrado que as obras questionadas teriam sido devidamente entregues e, mais, que teriam servido integralmente à população. Para reforçar suas alegações afirma que teria juntado fotos da finalização da ETA, que ao final de 2008 se encontrava totalmente acabada e funcional. Após 2008, com o novo comando da Prefeitura, teria havido a modificação com um by-pass, o que poderia ter dado início a deterioração da ETA (peça 41, p. 12) . 
130. Ressalta que a obra teria sido executada em conformidade com o projeto executivo proposto pela Planacon (peça. 18, p. 7 a 118) e aprovado pela Codevasf, de modo que seria descabido imputar-lhe o débito, [uma vez] que a irregularidade apontada se referiria à forma de execução da despesa precedida de estudo e devidamente comunicado à Concedente (peça 41, p. 13) .
131. Quanto ao projeto executivo, afirma que o teria entregue à Codevasf, conforme recibo de protocolo. Alega que a imputação de débito pela não entrega do projeto executivo revelaria fragilidade do relatório, bem como dos números e percentuais apontados, o que demonstraria a nulidade da TCE, por existência de vícios nas constatações da própria Codevasf (peça 41, p. 13) .
132. Alega que, caso houvesse impropriedades, teriam sido superadas, face à liberação de parcelas posteriores e à formalização de termo aditivo (peça 41, p. 13) .
133. Afirma que caberia aos partícipes, com fulcro na Cláusula Quarta do convênio, a obrigação de fiscalizar a correta aplicação dos recursos, bem como a exata execução dos trabalhos. Afirma ainda que caberia à concedente acompanhar e fiscalizar a execução do ajuste, por meio de seus representantes especificamente designados para esse fim (peça 41, p. 13-14) .
134. Continua afirmando que a concedente teria a incumbência de realizar suas ações com o fito de garantir a regularidade de todos os atos praticados na execução do convênio, sobretudo da boa e regular aplicação dos recursos transferidos ao órgão convenente e da garantia de que o objeto ajustado será devidamente executado e entregue ao final e atendidas todas as normas pertinentes (peça 41, p. 15) . 
135. Ato contínuo, questiona-se o porquê da continuidade do convênio com erros (peça 41, p. 15) .
136. Relata que, com base nas notas fiscais, as primeiras parcelas teriam sido iniciadas em 30/6/2006 e finalizadas em 1º/12/2007. Relata ainda que, em 18/12/2007, teria sido formalizado aditivo de valor R$ 90.928,47, para finalização do projeto. Os pagamentos à contratada teriam sido realizados nos dias 2/1/2008 e 23/7/2008 (peça 41, p. 15) .
137. Afirma que, face aos repasses finais, o gestor sucessor deveria ter verificado a regularidade do projeto (peça 41, p. 15) .
138. Afirma ainda que seria comum a necessidade de ajustes ou correções finais, mas alega que tais correções não modificariam o atual funcionamento da caixa d'água. Alega que o valor impugnado seria irrisório, representaria apenas 0,7% do valor total da obra (peça 41, p. 16) .
139. Alega que o objeto do convênio teria sido totalmente alcançado, como demonstraria a vasta documentação enviada na prestação de contas do contrato, tendo aplicado os recursos repassados ao fim estabelecido, conforme atestariam as fotos anexas (peça 41, p. 16) . 
140. Alega ainda que o gestor teria apresentado prestação de contas com argumentos de que o projeto teria sido realizado consoante a relação de pagamentos apresentados, comprovados com documentos idôneos, inexistindo dano ao erário ou desvio (peça 41, p. 16) .
141. Continua alegando que o Termo de Recebimento Definitivo de Obras, no qual o último presidente da Cofruvale certificaria que, mediante vistoria teria recebido a obra e dado por cumprido o objeto contratado com a empresa Realiza. Por isso, afirma que, caso houvesse irregularidade, seria de natureza meramente formal, e que teria havido a correta e integral utilização adequada do dinheiro público e havido total cumprimento do convênio e consequentemente inexistência de danos ao erário (peça 41, p. 16) .
142. Quanto às rachaduras nas paredes da estação de tratamento d'água, afirma que deveriam ser considerados desgaste natural do tempo, depredações e deterioração oriunda até mesmo das condições inóspitas da região, [em que] predominam o forte calor e chuvas irregulares (peça 41, p. 17) .
143. Alega que as rachaduras nas paredes da ETA não poderiam de forma alguma caracterizar desacordo/descumprimento ao Plano de Trabalho, face ao lapso temporal de cinco anos entre a fiscalização e o termino das obras (peça 41, p. 17) .
144. Alega ainda que, após o ano de 2008 e até 2012, houve grande estiagem bem como episódios de chuvas aleatórias, que combinados com o abandono da ETA pela municipalidade, dada a não instalação de rede de energia elétrica até início de 2009, teriam intensificado as rachaduras (...) e o descobrimento da tubulação de recalque da água (peça 41, p. 17) . 
145. Salienta que os gastos teriam sido realizados [de acordo com] o projeto e [com o] termo de convênio (peça 41, p. 17) .
146. Alega ainda que quando da emissão do Termo de Recebimento Definitivo de Obras, de 10/10/2008, o Presidente à época, gestor sucessor, confirmaria o efetivo recebimento/cumprimento do acordo firmado, o que consignaria que à época não haveria quaisquer rachaduras nas paredes da ETA, pois, se houvessem o responsável não a receberia (peça 41, p. 18) .
147. Ressalta que não se poderia exigir que uma obra não apresente (...) problema [algum], que esteja integralmente intacta após 05 anos do término da execução da obra, mormente, pelo fato de a obra ter sido iniciada ainda no ano de 2006, sendo que a fiscalização teria ocorrido apenas no final do ano de 2013, sem contar, obviamente na modificação de seu uso pela municipalidade (peça 41, p. 18) .
148. Destaca que seria possível, com base no acervo fotográfico, constatar que a ETA teria sido efetivamente construída e atingida sua finalidade pública, sendo desarrazoado e desproporcional entender pela restituição integral da parcela referente a construção da Estação, tendo em vista o surgimento de rachaduras em suas paredes (peça 41, p. 18) . 
149. Apresenta doutrina de Fábio Medina Osório ao discorrer sobre os agentes públicos, in Improbidade Administrativa, 2a ed., Síntese, 1998 (peça 41, p. 19) .
150. Alega ainda que somente a ocorrência de possível falhas na prestação do serviço ou na administração não poderia ser levada em consideração, pois as condutas do ora requerente sempre foram a de seguir os princípios constitucionais insculpidos nos art. 37 da Constituição Federal (peça 41, p. 20) .
151. Assim, considerou pertinente apenas o débito de R$ 3.212,86, referente a multas e juros com data base imputada anteriormente à sua saída da presidência, vinculados ao Convênio 7.93.05.0085/00. Entretanto, considerou que o valor proporcional da contrapartida, com a data-base de 02/01/2008, seria posterior à sua gestão (peça 41, p. 20) .
152. Alega que, apesar de algumas supostas falhas, o sistema de abastecimento e tratamento de água atingiram a finalidade pública, atendendo à população local, conforme relatado no Parecer Técnico 23/2013, o que fez entender que despesas não deveriam ter sido impugnadas (peça 41, p. 20) . 
153. Afirma que restaria demonstrada a realização dos pagamentos até sua saída da presidência da entidade (peça 41, p. 21) . 
154. Alega que a devolução dos recursos da ETA configuraria enriquecimento sem causa da União, pois a obra teria sido concluída (peça 41, p. 22) . Além disso, tal medida feriria mortalmente o princípio da razoabilidade e da proporcionalidade (peça 41, p. 24) .
155. Apresenta conceito de empobrecimento e enriquecimento. Afirma que nosso ordenamento jurídico vedaria expressamente, por meio do art. 884 do Código Civil, o enriquecimento ilícito (peça 41, p. 23) . Continua apresentando a doutrina de Celso Antônio Bandeira de Mello sobre o enriquecimento ilícito (peça 41, p. 23-24) .
156. Apresenta trecho dos Acórdão 19/2001-TCU-Primeira Câmara e 342/1998-TCU-2ª Câmara (peça 41, p. 24-26) .
157. Dadas as alegações acima, quanto ao Convênio 7.93.05.0085/00, requer que o Tribunal entenda pelo total cumprimento do convênio firmado, com a integral aplicação dos recursos recebidos, excluindo-se a obrigação de que o defendente devolva os valores em questão, o que ensejaria enriquecimento ilícito (peça 41, p. 26) .
158. Quanto aos Convênios 7.93.05.0154/00 (Siafi 548.795) ; 7.93.06.0137/00 (Siafi 578.006) ; 7.93.06.0166/00 (Siafi 577.179) ; e 7.93.06.0223/00 (Siafi 579.607) , indicados nesta TCE, alega que teria verificado que ocorreram apenas erros formais e que os fatos narrados teriam ocorrido durante a gestão do gestor sucessor, e que não seria de sua competência arcar com tais débitos (peça 41, p. 27) .
159. Alega que seria merecido o arquivamento da TCE em relação a tais convênios com a demonstração da boa-fé do requerente, desde o início de seu trabalho à frente da Cofruvale, ou seja, de 2001 até abril de 2007 (peça 41, p. 27) .
160. Por fim, pede que (peça 41, p. 28) :
a)	seja acatada sua exclusão da responsabilidade solidária, quanto aos fatos e obrigações do período após abril de 2007, quando este transferiu a gestão da Cofruvale ao Sr. Nilo de Barros Cassiano, pelos fatos de direito elencados e pela disposição e boa-fé empregados durante toda sua gestão;
b)	seja acolhida a preliminar do pagamento parcelado em 20 (vinte) vezes das taxas e multas cobradas pelo sistema fiscal;
c)	todavia, caso não seja esse o entendimento do TCU, que no mérito seja emitindo julgamento de regularidade com ressalvas à prestação de contas dos Convênios 7.93.05.0085/00 (Siafi 540.667) ; 7.93.05.0154/00 (Siafi 548.795) ; 7.93.06.0137/00 (Siafi 578.006) ; 7.93.06.0166/00 (Siafi 577.179) ; 7.93.06.0223/00 (Siafi 579.607) .
III - Análise
161. Em síntese, as irregularidades imputadas referem-se à má execução da Estação de Tratamento de Água (ETA) , construção de caixa d'água em dimensões menores, não entrega do projeto executivo, contrapartida não aplicada, pagamento de juros e multas fiscais e juros e tarifas bancárias com recursos dos convênios.
162. Quanto ao projeto executivo, deve aproveitar-lhe a comprovação de entrega dele realizada pela contratada do feito, Planacon, elidindo o débito lhe imputado.
163. Quanto à ETA e à caixa d'água, ressalta-se que sua responsabilização não se fundamentou na omissão de prestação de contas, prestação de contas parcial ou quaisquer falhas formais de prestação de contas, o que torna impertinentes as alegações sobre essa temática, resultando no afastamento de alegações cujos núcleos se fundamentem nos atos e documentos relativos à prestação de contas. Esse entendimento fundamenta-se na tese de que as alegações relativas a essa temática, no caso concreto, não possuem o condão de elidir ou até mesmo mitigar a gravidade das irregularidades.
164. O fato gerador do dano quanto à ETA e à caixa d'água pode ser considerado ocorrido durante sua gestão, conforme sua alegação de envio de oficio à contratada pela Cofruvale, o que evidencia sua ciência dos fatos e, consequentemente, sustenta sua responsabilização pelos danos causados por esses fatos. Outras alegações que sustentam essa tese é a de que o projeto estava quase todo concluído, quando se desligara da presidência, faltando os acabamentos e detalhes como os solicitados pelo fiscal nos pareceres em 2013 ou, por questões alheias a sua vontade, não se providenciou as alterações necessárias na caixa d'água construída e na ETA, mesmo havendo previsão contratual.
165. Assim, as alegações de que as causas das falhas construtivas na ETA decorreram de fatos externos, tais como: vandalismo, não utilização da obra pela municipalidade, permuta de sistema de fornecimento elétrico, intempéries, dentre outras, ou que foram posteriores a seu desligamento, ou até mesmo após a formalização de aditivo, não se sustentam, face à sua ciência de que havia tais falhas à época de sua gestão, incentivando-o inclusive a notificar à contratada para correções.
166. Além disso, com base nos fatos acima, não merece prosperar o argumento de que toda a obra teria sido executada conforme projeto executivo, que estava em pleno funcionamento e que teria sido atestado pela concedente.
167. Da mesma forma, não merece prosperar que o decurso de 12 anos, entre a execução e a instauração da TCE, teria prejudicado a defesa, pois a ciência das falhas apontadas pela concedente lhe exigia cautela e diligência quanto ao pagamento desses serviços e à produção de documentação probatória de que as obras teriam sido executadas de forma compatível com o projeto e suas especificações e que estavam funcionais. Paralelamente, o responsável deveria envidar seus esforços em fazer cumprir ou exigir o cumprimento do contrato. Todavia não apresentou documentação probatória de que agiu com esse fim.
168. Destaca-se que o cerne de parte da questão é a inutilização da ETA devido à má execução, conforme Parecer 23/2013. O Termo de Recebimento Definitivo de Obras não é condição suficiente para garantir a execução adequada dos serviços, apenas formalidade legal para completar um procedimento contratual administrativo. Ademais, o responsável não apresentou documentação probante satisfatória de que tenha realizado testes pós-obras que confirmassem a boa execução e funcionalidade das obras. Por isso, a imputação da causa de não tratamento das águas à municipalidade ou que a ETA atendia à população ou que o convênio atendeu à finalidade não merecem prosperar.
169. Frisa-se que a má execução da ETA foi determinante para sua inutilização e, por isso, a quantificação do dano na sua proporção integral no âmbito interno, pois, uma pequena falha, correspondente a 8,32% do convênio, foi capaz de levar à impugnação integral pela concedente. Entretanto, esta Corte de Contas apresentou entendimento menos rigoroso, o qual considerou débito apenas esse percentual de 8,32%, face ao aproveitamento parcial das obras.
170. Destaca-se que o Parecer Técnico 23/2013, de 30/9/2013, afirmou que 'a cooperativa e a construtora foram acionadas em tempo hábil para que corrigissem os erros de execução apontados já há bastante tempo e que executasse a obra de acordo com o projeto, seguindo as especificações técnicas, o que não ocorreu'.
171. Com base nesse parecer é possível reconhecer o não acolhimento das alegações de que a fiscalização a posteriori ao término da obra contribuiria para a inviabilidade de constatação de todos os itens da execução ou que não poderia imputar responsabilidade à contratada.
172. Ressalta-se que a responsabilidade pela aplicação boa e regular dos recursos repassados à entidade não se limita a notificar a contratada, mas sim, envidar todos os esforços, a fim de fazer cumprir o contrato firmado. Por isso, não merece acolhimento a alegação de que não se poderia imputar-lhe responsabilidade, face à notificação realizada.
173. Da mesma forma, a falha na quantificação do dano devido à desconsideração da entrega projeto executivo não invalida ou anula os atos processuais realizados no âmbito interno da Codevasf. Exigem-se apenas ajustes na quantificação do dano. Assim, não merece acolhimento o argumento de que tal falha demonstraria a nulidade da TCE.
174. Frisa-se que a liberação de recursos de parcelas posteriores não tem o condão de validar os serviços realizados anteriormente, pois a parcela seguinte poderia ser liberada sem a aprovação de contas da anterior, tolerando até mesmo erros a fim de possibilitar a continuidade do convênio, na medida em que tais erros possam ser superados durante a vigência do ajuste. Por isso, não merecem acolhimento os argumentos de que a liberação de recursos convalida erros ou omissões de prestação de contas anteriores.
175. Destaca-se que as responsabilidades de fiscalização entre os partícipes do ajuste são distintas, cada um possui suas responsabilidades definidas que não se sobrepõem. Assim, não assiste razão ao responsável de que a concedente deveria garantir a boa e regular aplicação dos recursos públicos, especialmente as decorrentes de ações cujas atribuições pertenciam à entidade.
176. Quanto à caixa d'água, ressalta-se que o dano se fundamentou na execução em quantitativos de projeto menores, reduzindo o volume de reservatório de 50m³ para 40m³. Por isso, independentemente do valor, o dano está configurado. Assim, não assiste razão ao responsável quanto ao argumento de que essa alteração não teria modificado o funcionamento da caixa d'água, pois reduziu a capacidade de fornecimento de água e, com isso, o nível de qualidade do serviço público.
177. Destaca-se que a responsabilização no âmbito de controle externo não exige dolo ou má fé. Exige-se culpa estrito senso. Por isso, não merecem acolhimento as alegações referentes à necessidade de dolo ou má fé do gestor para caracterização do dano.
178. Nosso ordenamento jurídico prescreve que o instituto da solidariedade deve fundamentar-se na lei ou em convenção, por exemplo, via contrato. Também prescreve que o gestor é responsável solidário com a entidade. Por exemplo, esse é o entendimento do Acórdão 2763/2011-TCU-Plenário, relatoria de Augusto Sherman. Por isso, não merece acolhimento o argumento de que a solidariedade não poderia ser aplicada contra o responsável.
179. Frisa-se que as irregularidades aqui apontadas não se resumem a erros formais, pois geraram prejuízo ao erário, com o pagamento de despesas indevidas e de serviços parcialmente executados ou executados fora das especificações técnicas.
180. Quanto ao enriquecimento sem causa, destaca-se que o responsável descumpriu seu compromisso de entregar água potável à população alvo do convênio, face à má execução da ETA, levando à inutilização dela. Por isso, não merece prosperar seu argumento de que a devolução dos recursos da ETA configuraria enriquecimento sem causa da União. 
181. Assim, uma vez que sua conduta resultou em dano ao erário, a reparação do prejuízo não é enriquecimento ilícito e a sua responsabilização é subjetiva. 
182. Quanto ao restante do débito, dívida 3 do ofício de citação, peça 12, o responsável confirmou o valor de R$ 3.212,86, dentre R$ 15.598,91. Desconsiderou o valor proporcional da contrapartida, de juros e tarifas bancárias relativos aos Convênios 7.93.05.0154/00 (Siafi 548.795) e 7.93.06.0166/00 (Siafi 577.179) .
183. Quanto aos juros e tarifas bancárias, destaca-se que a instrução enviada anexa ao ofício de citação adotou claramente, por conservadorismo às datas-bases de 20/12/2007 (R$ 1.147,47) ou 1º/12/2007 (R$ 183,72) , em detrimento daquela de ocorrência dos fatos, datas-bases de 4/7/2006 e 22/12/2006, respectivamente. Sendo assim, não assiste razão ao responsável a desconsideração de parte do débito relativo a juros e tarifas bancárias, na medida em que a data base do dano estava clara na instrução e aquela adotada para fins de quantificação do dano, pois isso objetivou impor menos rigor ao responsável.
184. Da mesma forma, não merece prosperar a alegação de que a data base do débito relativo à contrapartida proporcional seria posterior ao seu desligamento, haja vista que lhe cabia a responsabilidade de alocá-la no ajuste na proporção dos recursos lhes confiados.
185. Assim subsiste o débito contido na dívida 3 do oficio, peça 12, p. 4, na sua integralidade.
186. Em síntese, restaram subsistentes os débitos relativos à ETA e caixa d'água e às multas e juros bancários e/ou fiscais e previdenciários, conforme elencados nas dívidas 1 e 3 contidas no anexo ao ofício de citação à peça 12. 
187. Quanto ao parcelamento das dívidas, face à manutenção de quase integralidade dela, sugere-se o parcelamento em 36 parcelas em detrimento de 20 solicitado pelo responsável.
188. Entretanto, cabe observar que o TCU, em Sessão Plenária de 8/6/2016, conforme Acórdão 1.441/2016, decidiu o incidente de uniformização de jurisprudência sobre a prescrição da pretensão punitiva nesta Corte de Contas, estabelecendo o prazo de dez anos, a contar da data da ocorrência do fato tido por irregular.
189. Em face desse entendimento do Tribunal, observa-se que nos presentes autos os fatos tido por irregulares ocorreram anteriormente a 20/12/2007. Dessa forma, até o ato que ordenou a citação, ocorrida em 5/4/2018, decorreram mais de dez anos a contar daquela data, por isso houve a prescrição da pretensão punitiva dos responsáveis. Dessa forma, o responsável fica isento da multa prevista no art. 57 da Lei 8.443/1992.
190. Assim, dando-se curso ao exame do processo, cabe apreciar o requisito quanto à boa-fé do responsável, ante o disposto no art. 202, § 2º, do Regimento Interno e no art. 1º da Decisão Normativa TCU 35/2000.
191. Nesse sentido, em face da irregularidade transcrita acima, não se vislumbra a boa-fé do gestor, especialmente quando se verifica a omissão de dever de corrigir ou mitigar os efeitos das irregularidades apontadas, seja com fulcro no contrato seja com fulcro na lei.
192. Com efeito, as ocorrências em questão ensejam que as presentes contas do gestor sejam julgadas irregulares, com fundamento no art. 16, inciso III, alíneas 'b' e 'c', da Lei 8.443/1992, e que o Sr. Daniel de Miranda Henriques Ribeiro Gonçalves (CPF XXX.620.056-XX) seja condenado em débito solidário com a Cofruvale e/ou com a Construtora Realiza Ltda., sem a aplicação da multa prevista no art. 57 da mesma lei.
IV - Defesa do Sr. Nilo Barros Cassiano
193. O Sr. Nilo Barros Cassiano tomou ciência, em 6/4/2018 (peça 16) , do ofício que lhe foi remetido, com a entrega da correspondência no seu endereço, cumprindo-se assim o disposto no art. 179, inciso II, do Regimento Interno do TCU.
194. Apesar de o responsável ter tomado ciência do expediente que lhe foi encaminhado, conforme atestam os Avisos de Recebimento (AR) que compõem a peça 16, não atendeu à citação e não se manifestou quanto às irregularidades verificadas.
195. O responsável foi citado solidariamente com a entidade em tela, em decorrência da impugnação parcial de despesas (ETA, caixa d'água) , da inexecução do projeto executivo, não aplicação da contrapartida, pagamento indevido de multas e juros fiscais e previdenciários, não comprovação de pagamento (cheque 000039) , utilização de recursos em finalidade diversa, pagamento indevido de juros e tarifas bancárias, e não devolução de saldo remanescente.
196. Entretanto, cabe observar que o TCU, em Sessão Plenária de 8/6/2016, conforme Acórdão 1441/2016, decidiu o incidente de uniformização de jurisprudência sobre a prescrição da pretensão punitiva nesta Corte de Contas, estabelecendo o prazo de dez anos, a contar da data da ocorrência do fato tido por irregular.
197. Em face desse entendimento do Tribunal, observa-se que, nos presentes autos, parte de fatos tida por irregular ocorreu posteriormente a 18/2/2008, data do saque do cheque 000039. Dessa forma, até o ato que ordenou a citação, ocorrida em 5/4/2018, não decorreram dez anos a contar daquela data, por isso não houve a prescrição da pretensão punitiva de parte dos débitos, como no pagamento de juros e tarifas bancárias, no valor de R$ 650,97, feito em 21/6/2008 (ver item 4) .
198. Ademais, transcorrido o prazo regimental fixado e mantendo-se inerte o aludido responsável, dado que não apresentou suas alegações de defesa nem promoveu o recolhimento do débito atualizado monetariamente, impõe-se que seja considerado revel, dando-se prosseguimento ao processo, de acordo com o § 3º do art. 12 da Lei 8.443/1992 c/c § 8º do art. 202 do Regimento Interno do TCU (RI/TCU) , sem o prejuízo de afastar o débito relativo ao projeto executivo do Convênio 7.93.05.0085/00.
199. Ressalta-se que o referido responsável foi alertado sobre os efeitos da revelia, a que se refere o § 3º art. 12 da Lei 8.443/1992, caso não houvesse o atendimento à citação, conforme constam do Ofício 0453/2018-TCU/SECEX-PI, de 6/4/2018 (peça 13) .
200. Em face da irregularidade transcrita acima, não se vislumbra a boa-fé do gestor, especialmente quando se verifica sua omissão no dever de corrigir ou mitigar os efeitos das irregularidades apontadas e se constata a revelia.
201. Com efeito, a ocorrência em questão enseja que as presentes contas do gestor sejam julgadas irregulares, com fundamento no art. 16, inciso III, alíneas 'b' e 'c', da Lei 8.443/1992, e que o Sr. Nilo Barros Cassiano (CPF XXX.340.963-XX) seja condenado em débito solidário com a Cofruvale e/ou com a Construtora Realiza Ltda., bem como que lhe seja aplicada a multa prevista no art. 57 da mesma Lei quanto aos fatos que não sofreram a prescrição da pretensão punitiva.
V - Defesa da Cofruvale - Cooperativa dos Fruticultores do Vale do Canindé
202. A entidade, por presunção, tomou ciência, em 3/8/2018 (peça 45) , por meio do Edital 42 - Secex-PI, após terem sido esgotadas as medidas com vistas à localização dela, conforme quatro tentativas sem êxito, cumprindo-se assim o disposto no art. 179, inciso II, do Regimento Interno do TCU.
203. Apesar de a responsável ter sido devidamente notificada por Edital 42 - Secex-PI, de 3/8/2018, publicado no Diário Oficial da União, não atendeu à citação e não se manifestou quanto às irregularidades verificadas.
204. A responsável foi citada solidariamente com os ex-Diretores Presidente, em regra, em decorrência da impugnação parcial de despesas (ETA, caixa d'água) , inexecução do projeto executivo, não aplicação da contrapartida, pagamento indevido de multas e juros fiscais e previdenciários, não comprovação de pagamento (cheque 000039) , utilização de recursos em finalidade diversa, pagamento indevido de juros e tarifas bancárias, e não devolução de saldo remanescente.
205. Ademais, transcorrido o prazo regimental fixado e mantendo-se inerte a responsável, dado que não apresentou suas alegações de defesa nem promoveu o recolhimento do débito atualizado monetariamente, impõe-se que seja considerada revel, dando-se prosseguimento ao processo, de acordo com o § 3º do art. 12 da Lei 8.443/1992 c/c § 8º do art. 202 do Regimento Interno do TCU (RI/TCU) , sem o prejuízo de afastar o débito relativo ao projeto executivo do Convênio 7.93.05.0085/00.
206. Ressalta-se que a referida responsável foi alertada sobre os efeitos da revelia a que se refere o § 3º art. 12 da Lei 8.443/1992, caso não houvesse o atendimento à citação, conforme constam do Edital 42 - Secex-PI, de 3/8/2018 (peça 45) .
207. Em atendimento ao disposto no art. 202, § 2º, do Regimento Interno do TCU, entende-se que estes autos não dispõem de elementos que permitam o reconhecimento de boa-fé na conduta da responsável. Desse modo, com fundamento no art. 202, § 6º, do RI/TCU, opina-se no sentido de que o Tribunal profira, desde logo, o julgamento de mérito das contas ora examinadas.
208. Com efeito, diante da revelia da responsável e impossibilidade de caracterização de boa-fé, bem como da inexistência de outros excludentes de culpabilidade, propõe-se, desde logo, que as contas da entidade sejam julgadas irregulares, com fundamento no art. 16, inciso III, alíneas 'b' 'c', da Lei 8.443/1992, e que ela seja condenada em débito solidário com os Srs. Daniel de Miranda Henriques Ribeiro Gonçalves e Nilo Barros Cassiano e/ou com a Construtora Realiza Ltda., bem como que lhe seja aplicada a multa prevista no art. 57 da mesma Lei, para os fatos que não sofreram prescrição da pretensão punitiva.
209. Estão resumidos no Anexo III - Matriz de Responsabilização os elementos necessários à responsabilização dos Srs. Daniel de Miranda Henriques Ribeiro Gonçalves e Nilo Barros Cassiano em solidariedade com a Cooperativa dos Fruticultores do Vale do Canindé - Cofruvale e com a Construtora Realiza Ltda., nesta Tomada de Contas Especial. 
210. Em relação à atualização do dano, na forma da legislação aplicável aos débitos para com a Fazenda Nacional, a referência para atualização deve ser a data do efetivo recebimento dos valores ou do ato/fato ocorrido. Contudo, dada a complexidade entre o número de eventos e a definição das datas-base, ponderou-se, em regra, a data de fim da vigência do convênio como a data-base para as irregularidades oriundas de inexecução financeira e a data mais provável para as irregularidades oriundas de inexecução física, conforme Anexo I - Demonstrativo de Débito."
5.               Com essas considerações, a Sec/PI oferece a seguinte proposta de encaminhamento ao Tribunal (peças 46 a 48) :
a)	 considerar o Sr. Nilo Barros Cassiano e a Cofruvale revéis, nos termos do § 3º do art. 12 da Lei 8.443/1992;
b)	 com fundamento nos arts. 1º, inciso I, 16, inciso I, da Lei 8.443/1992, julgar regulares as contas da empresa Planacon Planejamento, Assessoria de Projetos Técnicos Ltda., dando-lhe quitação plena;
c) com base nos arts. 1º, inciso I, 16, inciso III, alíneas b e c, da Lei 8.443/1992, julgar irregulares as contas do Sr. Nilo Barros Cassiano e da Cofruvale, condenando-os solidariamente ao pagamento das quantias a seguir especificadas: 
c.1. débitos:
	Valor Histórico (R$) 
	Data base

	4.765,81
	10/12/2007

	374,26
	10/12/2007

	125,91
	20/12/2007

	956,33
	02/01/2008

	145,20
	18/02/2008

	1.227,60
	18/02/2008

	2.386,93
	05/06/2008

	645,27
	05/06/2008

	13.523,78
	21/06/2008

	650,97
	21/06/2008

	13.000,00
	25/09/2008

	8.600,00
	03/11/2008

c.2. créditos (decorrentes de recolhimento via GRU) :
	Valor Histórico (R$) 
	Data base

	21.500,00
	27/9/2013

	100,00
	11/7/2014

d)	 aplicar ao Sr. Nilo Barros Cassiano e à Cofruvale a multa prevista no art. 57 da Lei 8.443/1992;
e) nos termos dos arts. 1º, inciso I, 16, inciso III, alíneas b e c, da Lei 8.443/1992, julgar irregulares as contas do Sr. Daniel de Miranda Henriques Ribeiro Gonçalves, condenando-o, solidariamente com a Cofruvale, ao pagamento das quantias a seguir indicadas:
	Valor Histórico (R$) 
	Data base

	5.219,83
	23/5/2006

	90,37
	28/06/2006

	196,02
	28/06/2006

	696,95
	03/08/2006

	321,35
	03/08/2006

	201,01
	15/09/2006

	102,73
	15/09/2006

	35,18
	08/03/2007

	1.147,47
	20/12/2007

	183,72
	10/12/2007

f) com fulcro nos arts. 1º, inciso I, 16, inciso III, alíneas b e c, da Lei 8.443/1992, julgar irregulares as contas da Construtora Realiza Ltda., contratada para execução das obras vinculadas ao Convênio 7.93.05.0085/00, e dos Srs. Daniel de Miranda Henriques Ribeiro Gonçalves e Nilo Barros Cassiano, Diretores-Presidentes à época dos fatos da Cofruvale (gestões de 2001 a 30/4/2007 e 1º/5/2007 a 31/12/2016, respectivamente) , condenando-os, solidariamente com a Cofruvale, ao pagamento da quantia a seguir especificada:
	Valor Histórico (R$) 
	Data base

	47.204,30
	1º/2/2007

g) autorizar o pagamento das dívidas do Sr. Daniel de Miranda Henriques Ribeiro Gonçalves em até trinta e seis parcelas mensais e consecutivas, nos termos do art. 26 da Lei 8.443/1992;
h)	 autorizar a cobrança judicial e, caso solicitado, o parcelamento das dívidas; 
i)	 encaminhar cópia da deliberação que vier a ser proferida ao Procurador-Chefe da Procuradoria da República no estado do Piauí.
6.	O Ministério Público junto a este Tribunal, representado pelo Procurador Júlio Marcelo de Oliveira, concorda, no essencial, com a unidade técnica, sugerindo os seguintes ajustes na proposta de encaminhamento (peça 49) :
"a) em vez de o TCU julgar regulares as contas da empresa Planacon - Planejamento Assessoria de Projetos Técnicos Ltda., devem-se acolher suas alegações de defesa, para excluí-la da relação processual, ante a insubsistência do débito que motivou a sua citação;
b) o débito decorrente da ausência de aplicação proporcional da contrapartida pactuada no Convênio 7.93.05.0085/00, no valor total de R$ 6.176,16 (R$ 5.219,83 + R$ 956,33) , deve ter como data de referência o fim da vigência do convênio, qual seja, 12/12/2008, uma vez que até essa data a convenente poderia comprovar o regular aporte da contrapartida, nos termos dos Acórdão 7839/2016-TCU-Segunda Câmara e 4.563/2018-1ª Câmara. Ademais, em vez de se distribuir esse débito entre os srs. Daniel de Miranda Henriques Ribeiro Gonçalves e Nilo Barros Cassiano, com a solidariedade da Cofruvale, entende-se mais apropriado atribuí-lo unicamente à Cofruvale, em analogia ao entendimento aplicável quando o convenente é um ente federativo (Acórdão 593/2019-TCU-Segunda Câmara, 638/2018-2ª Câmara e 1.135/2017-1ª Câmara) ;
c) deve ser excluída a proposta específica de autorização do pagamento parcelado da dívida do sr. Daniel de Miranda Henriques Ribeiro Gonçalves (item 216.6 da instrução) , uma vez que o requerimento do responsável, contido em suas alegações de defesa (peça 41, p. 28) , referiu-se apenas a uma pequena parcela do débito, concernente ao pagamento indevido de multas e juros em função do atraso no recolhimento de tributos, e só com a incidência de atualização monetária (peça 41, p. 20, e peça 42, pp. 92/4) ;
d) deve ser acrescentada a proposta de dar ciência da deliberação que vier a ser proferida à Companhia de Desenvolvimento dos Vales do São Francisco e do Parnaíba (Codevasf) e ao Ministério do Desenvolvimento Regional."
É o Relatório.

José Norberto Lopes Campelo (OAB/PI 2.594), Antonio José Viana Gomes (OAB/PI 3.530) e outros.

Procurador Júlio Marcelo de Oliveira.

TOMADA DE CONTAS ESPECIAL. CONVÊNIOS. IRREGULARIDADES NA EXECUÇÃO DOS AJUSTES. FINALIDADE DE AVENÇA NÃO ATINGIDA. AUSÊNCIA DE DEMONSTRAÇÃO DA BOA E REGULAR APLICAÇÃO DAS VERBAS REPASSADAS. IRREGULARIDADE DAS CONTAS, COM DÉBITO E MULTA.

TOMADA DE CONTAS ESPECIAL (TCE)

Secretaria do TCU no Estado do Piauí - SEC/PI.

A presente Tomada de Contas Especial foi instaurada pela Companhia de Desenvolvimento dos Vales do São Francisco e do Parnaíba - Codevasf contra os Srs. Daniel de Miranda Henriques Ribeiro Gonçalves e Nilo Barros Cassiano, Diretores-Presidentes da Cooperativa dos Fruticultores do Vale do Canindé - Cofruvale à época dos fatos, em solidariedade com a Cofruvale, ante a não consecução dos objetivos pactuados no Convênio 7.93.05.0085/00 e irregularidades na execução financeira dos Convênios 7.93.05.0154/00, 7.93.06.0137/00, 7.93.06.0166/00 e 7.93.06.0223/00.
2.	As aludidas avenças foram entabuladas entre a Codevasf e a Cofruvale, com objetos, vigências e valores assim especificados:
2.1. Convênio 7.93.05.0085/00 - objeto: implantação de rede de abastecimento d'água, com 14.535,09 m de extensão, na sede do município de Capitão Gervásio de Oliveira/PI; vigência: 28/12/2005 a 12/12/2008; valor concedido de R$ 587.233,77 e contrapartida de R$ 17.617,01; 
2.2. Convênio 7.93.05.0154/00 - objeto: recuperação de uma ponte mista sobre o rio Tranqueira e do trecho da estrada de acesso à referida ponte no município de Oeiras/PI; vigência: 30/12/2005 a 20/12/2007; valor concedido: R$ 439.999,94;
2.3. Convênio 7.93.06.0137/00 - objeto: construção da 1ª etapa da Barragem Caraíbas, no município de Massapê/PI; vigência: 13/12/2006 a 5/6/2008; valor concedido: R$ 467.578,91;
2.4. Convênio 7.93.06.0166/00 - objeto: implantação de sistema de abastecimento d'água na zona rural do município de Oeiras/PI; vigência: 15/12/2006 a 10/12/2007; valor concedido: R$ 92.500,00;
2.5. Convênio 7.93.06.0223/00 - objeto: execução de serviços de desassoreamento e recuperação de 33 (trinta e três) barreiras em municípios do estado do Piauí; vigência: 29/12/2006 a 21/6/2008; valor concedido: R$ 356.327,40.
3.	O tomador de contas circunstanciou os fatos e quantificou o dano ao erário, atribuindo o débito solidariamente aos Srs. Daniel de Miranda Henriques Ribeiro Gonçalves (gestão 2001 a 30/4/2007) e Nilo Barros Cassiano (gestão 1º/5/2007 a 31/12/2016) e à Cofruvale.
4. 	Em instrução inicial (peça 8) , a então Secretaria de Controle Externo no Estado do Piauí - Secex/PI (atualmente transformada na Secretaria do TCU no Estado do Piauí - Sec/PI, com base na Res./TCU 305/2018 c/c Port./TCU 2/2019) delimitou as responsabilidades dos agentes públicos e das pessoas jurídicas arroladas nos autos e daquelas que firmaram relação jurídica contratual que geraram dispêndio das verbas federais repassadas à Cofruvale, bem como recalculou o dano e divisou as ocorrências, conforme sintetizo abaixo:
	4.1. Convênio 7.93.05.0085/00:
4.1.1. execução irregular da estação de tratamento de água (ETA) , construção de caixa d'água em dimensões menores, pagamento de juros, multas fiscais e tarifas bancárias com recursos do convênio; responsáveis: Srs. Daniel de Miranda Henriques Ribeiro Gonçalves e Nilo Barros Cassiano, Cofruvale e Construtora Realiza Ltda.;
4.1.2. contrapartida não aplicada; responsáveis: Srs. Daniel de Miranda Henriques Ribeiro Gonçalves e Nilo Barros Cassiano e Cofruvale;
4.1.3. não entrega do projeto executivo; responsáveis: Srs. Daniel de Miranda Henriques Ribeiro Gonçalves e Nilo Barros Cassiano, Cofruvale e Planacon Planejamento, Assessoria de Projetos Técnicos Ltda.;
	4.2. Convênio 7.93.05.0154/00: 
	4.2.1. utilização de recursos em finalidade diversa; responsáveis: Sr. Nilo Barros Cassiano e Cofruvale;
	4.2.2. pagamento de juros e tarifas bancárias; responsáveis: idem ao subitem 4.1.2 supra; 
	4.3. Convênios 7.93.06.0137/00, 7.93.06.0166/00 e 7.93.06.0223/00:
	4.3.1. saldos remanescentes não devolvidos; responsáveis: idêntico ao subitem 4.2.1.
	4.3.2. pagamento de juros e tarifas bancárias; responsáveis: idem ao subitem 4.1.2.
5.	Diante dessa situação fático-jurídica, a unidade técnica, com base em delegação de competência deste Relator, deflagrou as correspondentes citações para que os agentes, a cooperativa e as empresas precitadas ressarcissem o débito e/ou apresentassem alegações de defesa.
6.	O Sr. Daniel de Miranda Henriques Ribeiro Gonçalves, a Construtora Realiza Ltda. e a Planacon Planejamento, Assessoria de Projetos Técnicos Ltda. ofereceram as suas defesas ao descortino do Tribunal. O Sr. Nilo Barros Cassiano e a Cofruvale deixaram transcorrer in albis o prazo que lhes foi conferido, caracterizando a revelia prevista no art. 12, § 3º, da Lei 8.443/1992. 
7.	Após examinar as provas que compõem os autos e os elementos ofertados pelos responsáveis, a Secretaria instrutiva sugeriu acolher integralmente as alegações apresentadas pela empresa Planacon Planejamento Assessoria de Projetos Técnicos Ltda. e rejeitar as dos demais arrolados que se manifestaram nos autos.
8.	Em consequência, propôs a esta Corte: a) considerar revéis o Sr. Nilo Barros Cassiano e a Cofruvale; b) julgar regulares as contas da empresa Planacon Planejamento, Assessoria de Projetos Técnicos Ltda., dando-lhe quitação plena; c) julgar irregulares as contas do Sr. Nilo Barros Cassiano e da Cofruvale, condenando-os solidariamente ao pagamento das quantias a débito apuradas, com aplicação da multa proporcional ao dano prevista no art. 57 da Lei 8.443/1992; d) julgar irregulares as contas do Sr. Daniel de Miranda Henriques Ribeiro Gonçalves e da Construtora Realiza Ltda., condenando-os, solidariamente com a Cofruvale, ao ressarcimento de valores especificados no Relatório antecedente, sem a imposição da multa capitulada no art. 57 da Lei 8.443/1992, ante a ocorrência da prescrição da pretensão sancionatória do Tribunal; e) autorizar o pagamento das dívidas do Sr. Daniel de Miranda Henriques Ribeiro Gonçalves em até 36 (trinta e seis) parcelas mensais e consecutivas.
9.	O Ministério Público de Contas alinhou-se, em essência, à análise oferecida pela unidade técnica, acrescentando as seguintes achegas na proposta de encaminhamento:
	9.1. excluir a Planacon Planejamento Assessoria de Projetos Técnicos Ltda. da relação processual, ante a insubsistência do débito que motivou a sua citação;
	9.2. "o débito decorrente da ausência de aplicação proporcional da contrapartida pactuada no Convênio 7.93.05.0085/00, no valor total de R$ 6.176,16 (R$ 5.219,83 + R$ 956,33) , deve ter como data de referência o fim da vigência do convênio, qual seja, 12/12/2008, uma vez que até essa data a convenente poderia comprovar o regular aporte da contrapartida, nos termos dos Acórdão 7839/2016-TCU-Segunda Câmara e 4.563/2018-1ª Câmara. Ademais, em vez de se distribuir esse débito entre os Srs. Daniel de Miranda Henriques Ribeiro Gonçalves e Nilo Barros Cassiano, com a solidariedade da Cofruvale, entende-se mais apropriado atribuí-lo unicamente à Cofruvale, em analogia ao entendimento aplicável quando o convenente é um ente federativo (...) ";
	9.3. retirar da proposta a autorização do pagamento parcelado da dívida do Sr. Daniel de Miranda Henriques Ribeiro Gonçalves, uma vez que o requerimento do responsável referiu-se apenas a uma pequena parcela do débito;
	9.4. dar ciência da deliberação que vier a ser proferida à Codevasf e ao Ministério do Desenvolvimento Regional.
II
10.	Fixados o iter e as comunicações processuais, a análise de mérito e o desfecho proposto para os autos, passo ao exame dos principais itens de defesa trazidos ao conhecimento do Tribunal.
11.	Preliminarmente, na linha do que sugeriram a unidade técnica e o Parquet, entendo que devem ser acolhidas as alegações de defesa da Planacon Planejamento Assessoria de Projetos Técnicos Ltda..
12.	Essa sociedade empresária foi instada a se manifestar no processo pelo recebimento de recursos do Convênio 7.93.05.0085/00, para confecção de um projeto executivo, sem o suposto fornecimento do serviço contratado (peça 11) . Ocorre que consta nos autos cópia do aludido projeto de autoria da Planacon, bem como os comprovantes de sua entrega à Cofruvale e do posterior protocolo junto à Codevasf, conforme atestam os documentos insertos à peça 18, p. 6-113, restando cristalina a insubsistência da irregularidade inicialmente apontada pelo Tribunal. Registre-se ainda que não há notícia nos autos de qualquer impropriedade no projeto. 
13.	A toda evidência, a Planacon Planejamento Assessoria de Projetos Técnicos Ltda. deve ser excluída da relação jurídico-processual instaurada por este processo de Tomada de Contas Especial - TCE, haja vista que a ocorrência atribuída à empresa foi afastada.
14.	Quanto à Construtora Realiza Ltda., rememora-se que a empresa foi citada "pelo recebimento irregular de pagamentos dos serviços relativos ao Convênio 7.93.05.0085/00 - Siafi 540.667, referentes à Estação de Tratamento de Água (ETA) e caixa d'água, cujo débito somava a quantia de R$ 88.914,02 (6/4/2018) , haja vista a não operação desses itens, inviabilizando o atingimento dos objetivos conveniados." (peça 10) .
15.	A empresa alega, em substância, que: a) deve haver o arquivamento desta TCE, porquanto a quantia impugnada é inferior ao valor de R$ 100.000,00; b) o decurso de 10 anos entre o pacto convenial e a instauração da TCE dificultou e/ou impossibilitou o pleno exercício do direito ao contraditório e à ampla defesa; c) as obras foram executadas conforme projeto executivo e estão servindo à população, sem existência de locupletamento, desvio de objeto ou dano ao erário, podendo ter ocorrido meros erros formais.
16.	Acerca da afirmação referente ao arquivamento dos autos, sob o fundamento de que o valor do débito seria inferior a R$ 100.000,00 - limite fixado pelo Tribunal para encaminhamento de TCE, de acordo com a IN TCU 71/2012, com redação dada pela IN TCU 76/2016 -, o magistério jurisprudencial desta Casa de Contas tem interpretado não ser adequada a medida processual de arquivamento do feito na hipótese em que o responsável tenha sido válida e devidamente citado, ainda que a quantia relativa ao débito seja inferior ao marco monetário estabelecido pelo Tribunal (R$ 100.000,00) . Nessa exegese, menciono excertos colhidos da ferramenta de pesquisa desta Corte "Jurisprudência Selecionada":
"Após a citação do responsável, a tomada de contas especial não deve ser arquivada na hipótese de o valor apurado do débito ser inferior ao limite estabelecido para a instauração do processo." (Acórdão 3482/2018-TCU-Segunda Câmara, rel. min. Aroldo Cedraz) .
"Concluindo o TCU pela existência de débito com valor diferente do originalmente apurado, em montante inferior ao limite mínimo estabelecido pelo Tribunal para instauração de tomada de contas especial, e caso ainda não tenha havido citação válida, o processo deve ser arquivado no âmbito do TCU, sem o cancelamento do débito". (Acórdão 3509/2017-TCU-Primeira Câmara, rel. min. Vital do Rêgo) ;
"Após a instauração da tomada de contas especial e a citação dos responsáveis, não se admitirá o arquivamento, mesmo na hipótese de o valor apurado como débito for inferior ao limite estabelecido. (Acórdão 4052/2013-TCU-Primeira Câmara, rel. min. Benjamin Zymler) .
17.	 Sobre a assertiva de que o decurso do prazo de 10 anos entre a data da assinatura do convênio e a deflagração desta TCE dificultou e/ou impossibilitou o pleno exercício do direito ao contraditório e à ampla defesa, esclareço que a Instrução Normativa do TCU 71/2012, em seu art. 6°, inciso II, dispensa a instauração de Tomada de Contas Especial quando "houver transcorrido prazo superior a dez anos entre a data provável de ocorrência do dano e a primeira notificação dos responsáveis pela autoridade administrativa competente."
18.	Nada obstante, a jurisprudência do Tribunal é remansosa na linha de fixar que esse hiato de dez anos entre o ato tido por irregular e a notificação processual do responsável não é, por si só, determinante para configurar prejuízo à defesa, o que deve ser verificado no caso concreto (v., entre outros, os Acórdão 1772/2017-TCU-Plenário, rel. min. subst. Augusto Sherman, 444/2016, rel. min. Augusto Nardes, e 2.850/2016, rel. min. Vital do Rêgo, ambos da 2ª Câmara) . 
19.	Na hipótese dos autos, a data da ocorrência dos danos atribuídos à responsável remontam a 2007 e a presente TCE foi despoletada em 2016, com interregno entre um fato e outro inferior ao prazo decenal, atendendo, portanto, ao comando da Instrução Normativa do TCU 71/2012. De mais a mais, mesmo que o intervalo ultrapassasse o limite temporal precitado, verifico que a sociedade empresária não se desonerou do encargo processual de demonstrar seu efetivo e concreto prejuízo à plenitude de defesa.
20. 	Acerca das afirmações de que as obras foram executadas consoante o previsto no projeto executivo e que estão servindo à população, sem qualquer locupletamento, desvio de objeto ou dano ao erário, admitindo a defendente somente erros formais, entendo que tais assertivas estão divorciadas do acervo probatório que compõe os autos. 
21.	Como visto no Relatório precedente, a Codevasf realizou vistoria in loco no empreendimento. Por conseguinte, emitiu o Parecer Técnico de Engenharia 23, de 30/9/2013 (peça 2, p. 272-276) , em que discriminou diversos problemas nas obras e concluiu que o objetivo do Convênio 7.93.05.0085/00 não teria sido alcançado, porquanto o sistema de abastecimento de água não estava distribuindo água tratada e de boa qualidade à população urbana do município de Capitão Gervásio Oliveira nos termos previstos no convênio, apesar de o sistema fornecer água nas casas para outros fins (lavagem de louças e higiene) . 
22.	Para melhor compressão do tema, reproduzo trechos do Parecer Técnico de referência: a) "a caixa d'água foi executada com dimensões diferentes do projeto"; b) "não foi executada a beira e bica da ETA"; c) "todas as paredes da estação de tratamento que ficam em contato com a água a ser tratada estão com infiltração"; d) "encontramos parte da tubulação exposta próxima à ETA e em algumas ruas da cidade. No entanto a tubulação está funcionando a contento;" e) "lembramos que a cooperativa e a construtora foram acionadas em tempo hábil para que corrigissem os erros de execução apontados já há bastante tempo e que executasse a obra de acordo com o projeto, seguindo as especificações técnicas, o que não ocorreu;" f) "vale salientar que o objetivo do convênio não foi alcançado, [uma vez] que o sistema de abastecimento de água não está entregando água tratada e de boa qualidade à população urbana do município de Capitão Gervásio Oliveira como previsto".
23.	Como se percebe, as assertivas da Construtora Realiza Ltda. não têm aderência aos fatos e estão na contramão dos elementos de prova coligidos ao processo e produzidos pelo tomador de contas mediante inspeção in loco. Ademais, pelo teor das ocorrências descritas acima, entendo que não podem ser consideradas falhas meramente formais, haja vista que o empreendimento está tisnado de irregularidades graves referentes à execução de serviços de engenharia e de obras em desconformidade ao que estava previsto no convênio, com cristalino prejuízo à população do município de Capitão Gervásio Oliveira, pois os habitantes locais não usufruem plenamente das benesses do Convênio 7.93.05.0085/00, notadamente porquanto não obtêm água potável e de boa qualidade para consumo. 
III
24. 	Outro responsável instado a se manifestar nos autos foi o Sr. Daniel de Miranda Henriques Ribeiro Gonçalves. Esse ex-gestor da Cofruvale foi citado, em síntese, pela (peça 12) : a) não comprovação da boa e regular aplicação dos recursos repassados mediante o Convênio 7.93.05.0085/00, haja vista a impugnação parcial de despesas referentes à ETA e à Caixa d'água; não entrega do projeto executivo (esta ocorrência foi afastada, conforme os itens 11 a 13 supra) ; b) contrapartida não aplicada e pagamento de juros, multas fiscais e tarifas bancárias com recursos dos Convênios 7.93.05.0085/00, 7.93.05.0154/00, 7.93.06.0137/00, 7.93.06.0166/00 e 7.93.06.0223/00.
25.	O ex-presidente da Cofruvale redarguiu aos quesitos da citação, em substância, com as seguintes alegações: a) o gestor sucessor (Sr. Nilo Barros Cassiano) não teria preparado e organizado os documentos necessários às prestações de contas dos ajustes; b) comunicou a Construtora Realiza Ltda. sobre as irregularidades na ETA e na caixa d'água; c) o sistema teria funcionado em sua plenitude, porém eventos naturais e a demora da vistoria in loco prejudicaram a resolução dos problemas; d) as obras questionadas foram entregues e serviram integralmente à população; e) o objetivo do Convênio 7.93.05.0085/00 foi totalmente alcançado, conforme atestariam as fotografias anexas. 
26.	Sobre a assertiva de que o seu sucessor não teria preparado os documentos referentes às prestações de contas dos ajustes, ressalta-se que as irregularidades atribuídas ao Sr. Daniel de Miranda Henriques Ribeiro Gonçalves não tocam o tema prestação de contas, consoante se depreende das ocorrências discriminadas no item 24 acima.
27.	Quanto à afirmação de que comunicou a Construtora Realiza Ltda. acerca das irregularidades na ETA e na caixa d'água, compulsando o mencionado documento inserto à peça 41, p. 34, verifico que se trata de expediente que contém informações genéricas, ou seja, não especifica os defeitos e as correções a serem executadas pela Construtora. 
28.	Defende que o sistema teria funcionado em sua plenitude, mas eventos naturais e a demora da vistoria prejudicaram a resolução de pendências. A alegação está desacompanhada de provas, pois não há nos autos qualquer documento a comprovar que as irregularidades decorreram de acasos da natureza ou de qualquer atuação serôdia da fiscalização. Ao revés, os elementos coligidos ao processo indicam a execução irregular de obras, bem como construção de itens de serviços fora das especificações previstas em projeto. 
29.	Assere ainda que as obras questionadas serviram integralmente à população e o objetivo do Convênio 7.93.05.0085/00 foi totalmente alcançado, conforme atestariam as fotografias anexas. Essas justificativas se antagonizam ao acervo probatório colhido no curso da fiscalização conduzida pela Codevasf, mediante vistoria in loco.
30.	Rememora-se que o tomador de contas, além de registrar irregularidades nas obras (v. itens 21 e 22 acima) , evidenciou, à guisa cristalina, que o objetivo do convênio não atingiu a finalidade a que se destinava, uma vez que o sistema de abastecimento não distribuía água potável à população urbana do município de Capitão Gervásio Oliveira. A água somente poderia ser utilizada para o fim de lavagem de louças e higiene.
31.	Quanto ao propósito de demonstrar o alcance do objetivo do Convênio 7.93.05.0085/00 com fotografias anexas à sua defesa, destaco que esta Casa de Contas tem firme jurisprudência sobre o valor probatório estrito das fotos, haja vista que esses elementos, por si sós, são frágeis para atestar a execução de obras, nexo de causalidade entre receitas e despesas incorridas e o cumprimento finalístico do objeto contratado. Cito, por todos, os seguintes Acórdãos: 7.200/2018 (de minha relatoria) e 9.953/2016 (rel. min. subst. André de Carvalho) , ambos da 2ª Câmara. 
32.	De mais a mais, reitere-se, há elementos de prova suficientes neste processo que indicam situação fática diversa do que afirmou o ex-gestor.
33.	Como se percebe, não devem prosperar as assertivas apresentadas ao Tribunal pelo Sr. Daniel de Miranda Henriques Ribeiro Gonçalves.
IV
34.	Quanto aos demais elementos oferecidos pelo Sr. Daniel de Miranda Henriques Ribeiro Gonçalves e pela Construtora Realiza Ltda., adoto como razões jurídicas de decidir a análise empreendida pela unidade que cuidou de examinar ponto a ponto as alegações de defesa trazidas ao descortino do Tribunal. Igualmente acolho o encaminhamento sugerido pela Secretaria instrutiva, com as importantes achegas promovidas pelo Parquet, cujos ajustes afinam o desfecho sugerido pela Sec/PI à Lei 8.443/1992 e à jurisprudência desta Casa de Contas.
35.	Registro que ao anuir e aproveitar as análises e proposta de encaminhamento que estão nos autos como fundamentos de decisão, valho-me da técnica da motivação aliunde ou per relationem  (por referência ou remissão) para concordar com os exames efetuados pela unidade técnica e com os melhoramentos apresentados pelo Ministério Público de Contas. 
36.	A referida técnica é amplamente reconhecida e admitida no ordenamento jurídico do país pela lei e pela jurisprudência desta Corte e de Tribunais Judiciários, a exemplo do art. 50, § 1º, da Lei 9.784/1999; Acórdão 3390/2010-TCU-Plenário (rel. min. Augusto Nardes) , Acórdão 956/2015-TCU-Segunda Câmara (rel. min. Augusto Nardes) e 12.155/2018 - 2ª Câmara, de minha relatoria; e, ainda, RHC 156.246, DJ 1º/10/2018  (rel. min. Celso de Mello) e RHC 145.207 ED, DJ 8/11/2018 (rel. min. Roberto Barroso) .
37.	Esclareço, ainda, em linha de consonância com a unidade técnica e com o MP/TCU, que a aplicação de sanções, e não a imposição do débito que é obrigação de ressarcimento aos cofres públicos, está sujeita à prescrição da pretensão punitiva. Acerca do tema, rememoro que o Plenário desta Corte fixou o entendimento de que o Tribunal está subordinado ao prazo decenal de prescrição indicado no art. 205 do Código Civil, contado a partir do fato gerador, e de que o ato que ordenar a citação, a audiência ou a oitiva da parte interrompe a prescrição, nos termos do art. 202, inciso I, do Código Civil (Acórdão 1441/2016-TCU-Plenário, redator Ministro Walton Alencar Rodrigues) .
38.	Na hipótese deste processo, o ato que determinou a citação dos responsáveis ocorreu em 5/4/2018 (peça 9) . Considerando como referência (fato gerador) as datas de ocorrência dos débitos (v. Relatório precedente) , observa-se que não está decorrido o prazo decenal previsto no Codex em relação a parte dos arrolados e a algumas parcelas do dano ao erário. Por conseguinte, há plena possibilidade de imposição da multa prevista no art. 57 da Lei 8.443/1992 ao Sr. Nilo Barros Cassiano e à Cofruvale, referente à porção do débito solidário (ocorrido no interregno de 05/06 a 3/11/2008) não colhida pela prescrição precitada. 
39.	Destaco que por adotar a sugestão do Parquet de impor unicamente à Cofruvale o débito decorrente da ausência de aplicação proporcional da contrapartida pactuada no Convênio 7.93.05.0085/00, no valor total de R$ 6.176,16 (R$ 5.219,83 + R$ 956,33) , tendo em vista que a data de referência para o aludido dano deve ser o fim da vigência do convênio (12/12/2008) - em analogia ao entendimento aplicável quando o convenente é um ente federativo -, essa parcela do débito não será alcançada pela prescrição da pretensão punitiva do Tribunal, devendo também ser considerada para fins de aplicação da multa capitulada no art. 57 da Lei 8.443/1992 à cooperativa. 
40.	Firmadas essas premissas, proponho ao Colegiado: a) a extromissão processual da empresa Planacon Planejamento Assessoria de Projetos Técnicos Ltda.; b) julgar irregulares as contas dos Srs. Nilo Barros Cassiano e Daniel de Miranda Henriques Ribeiro Gonçalves, da Cofruvale e da Construtora Realiza Ltda., condenando-os solidariamente ao pagamento das quantias a débito apuradas; c) aplicar a multa proporcional ao dano prevista no art. 57 da Lei 8.443/1992 ao Sr. Nilo Barros Cassiano e à Cofruvale, deixando de impor essa apenação aos demais responsáveis, ante a ocorrência da prescrição da pretensão sancionatória do Tribunal, nos termos do que fora assentado no Acórdão 1441/2016-TCU-Plenário.
41.	Cumpre ainda autorizar o parcelamento das dívidas, se solicitado, e a cobrança judicial, bem como encaminhar cópia do Acórdão a ser adotado à Procuradoria da República no estado do Piauí, com base no art. 16, § 3º, da Lei 8.443/1992 c/c art. 209, § 7º, do Regimento Interno do TCU, à Codevasf e ao Ministério do Desenvolvimento Regional.
	Ante o exposto, voto por que seja aprovada a deliberação que ora submeto a este Colegiado.
T.C.U., Sala das Sessões, em 1º de outubro de 2019.
 
MARCOS BEMQUERER COSTA 
Relator